---
title: "Resultados feminización pobreza"
subtitle: "Análisis datos ENIGH 2024"
date: "02/24/2026"
title-block-banner: true

format:
  html:
    toc: true
    toc-depth: 5
    collapsed: true
    smooth-scroll: true
    theme: flatly
    df_print: paged
    code_folding: show
    toc-location: left
    highlight-style: vim-dark
    fig-align: center
    css: style.css
    df-print: kable
    embed-resources: true
---

# ENIGH 2024  

Para el análisis se utilizó la malla de datos previamente preparada  


```{r}
#| label: Paqueterias
#| warning: false
#| message: false
#| include: false
library(tidyverse)
library(janitor)
library(readr)
library(readxl)
library(haven)
library(gt)
library(gtsummary)
library(survey)
```


```{r}
#| label: Importación de malla de datos
#| warning: false
#| message: false
#| include: false
fem_pob <- readRDS(
  "../data/feminizacion_final.rds") %>% 
  clean_names()
```




```{r}
#| label: Diseño individual
#| warning: false
#| message: false
#| include: false

design_enigh_pob_todo <- svydesign(
  ids = ~upm,
  strata = ~est_dis,
  weights = ~factor_pob,
  data = fem_pob,
  nest = TRUE
)
options(survey.lonely.psu = "adjust") 
# Verificamos el diseño
summary(design_enigh_pob_todo)

# Revisión del ponderador pob
summary(design_enigh_pob_todo$variables$factor_pob)
# Todo bien, no hay NA´s en el ponderador

```




# Variables transversales  
De manera inicial se realizó una evaluación "general" de la población, es decir, se calculó la cantidad de hombres y mujeres, el promedio de edad por sexo y las proporciones por sexo de las variables transversales; este análisis inicial constituye el "cuadro 1", que generalmente pretende describir/mostrar los estimadores de la población hipotética de estudio (encuestas como ENIGH estudian una muestra que pretende ser representativa de una población hipotética: la población nacional, por eso se denominan estimadores ya que los valores "reales" sólo podrían obtenerse si se encuestara a la totalidad de la población mexicana)  

Las variables transversales evaluadas son:  
- Zona urbana/rural  
- Autopercepción indígena (etnia)  
- Afrodescendencia  
- Discapacidad  
- Pobreza (por líneas LPE LPEI segun zona urbana/rural)

```{r}
#| label: Funcion transversales
#| warning: false
#| message: false
#| include: false
fila_transversal_factor <- function(
  design,
  var_factor,
  etiqueta_base,
  var_grupo = "sexo_cat"
) {

  f_var <- as.formula(paste0("~", var_factor))
  f_grp <- as.formula(paste0("~", var_grupo))

  ## -----------------------------
  ## Proporciones + IC95%
  ## -----------------------------
  prop_ci <- svyby(
    f_var,
    f_grp,
    design,
    svymean,
    na.rm = TRUE,
    vartype = "ci"
  ) %>%
    as_tibble()

  prop_long <- prop_ci %>%
  pivot_longer(
    cols = starts_with(var_factor),
    names_to = "categoria",
    values_to = "prop"
  ) %>%
  mutate(
    categoria = gsub(paste0("^", var_factor), "", categoria),
    categoria = gsub("^\\.", "", categoria),
    categoria = factor(
      categoria,
      levels = levels(design$variables[[var_factor]])
    )
  )

  ci_long <- prop_ci %>%
    pivot_longer(
      cols = starts_with(c("ci_l", "ci_u")),
      names_to = c("tipo", "categoria"),
      names_pattern = "(ci_l|ci_u)\\.(.*)",
      values_to = "valor"
    ) %>%
    pivot_wider(
      names_from = tipo,
      values_from = valor
    ) %>%
    mutate(
      categoria = gsub(paste0("^", var_factor), "", categoria),
      categoria = gsub("^\\.", "", categoria)
    )

  tabla_prop <- prop_long %>%
    left_join(ci_long, by = c(var_grupo, "categoria"))

  ## -----------------------------
  ## n ponderada
  ## -----------------------------
  tabla_n <- svyby(
  f_var,
  f_grp,
  design,
  svytotal,
  na.rm = TRUE
) %>%
  as_tibble() %>%
  pivot_longer(
    cols = starts_with(var_factor),
    names_to = "categoria",
    values_to = "n"
  ) %>%
  mutate(
    categoria = gsub(paste0("^", var_factor), "", categoria),
    categoria = gsub("^\\.", "", categoria),
    categoria = factor(
      categoria,
      levels = levels(design$variables[[var_factor]])
    ),
    n = round(n, 0)
  )
  ## -----------------------------
  ## Cuadro final
  ## -----------------------------
  tabla_final <- tabla_prop %>%
    left_join(tabla_n, by = c(var_grupo, "categoria")) %>%
    mutate(
      prop_ic = sprintf(
        "%.1f%% (%.1f, %.1f)",
        prop * 100,
        ci_l * 100,
        ci_u * 100
      )
    ) %>%
    select(
      categoria,
      !!sym(var_grupo),
      n,
      prop_ic
    ) %>%
    pivot_wider(
      names_from = !!sym(var_grupo),
      values_from = c(n, prop_ic)
    ) %>%
    mutate(
      Característica = paste0(etiqueta_base, ": ", categoria)
    ) %>%
    select(
      Característica,
      Hombre_n = n_Hombre,
      Hombre_Prop_IC = prop_ic_Hombre,
      Mujer_n = n_Mujer,
      Mujer_Prop_IC = prop_ic_Mujer
    )

  return(tabla_final)
}
```


```{r}
#| label: Esqueleto cuadro
#| warning: false
#| message: false
#| include: false
cuadro_simple <- data.frame(
  Característica = character(),
  Hombre_n = numeric(),
  Hombre_Prop_IC = character(),
  Mujer_n = numeric(),
  Mujer_Prop_IC = character(),
  stringsAsFactors = FALSE
)
```



```{r}
#| label: n poblacional y edad
#| warning: false
#| message: false
#| include: false

# Calculamos n ponderado total por sexo
n_total <- svytable(~sexo_cat, design_enigh_pob_todo)

# Total poblacional
total_pob <- sum(n_total)

# Proporción hombres y mujeres
prop_total <- prop.table(n_total)

# agregamos eso al cuadro
cuadro_simple <- rbind(cuadro_simple, data.frame(
  Característica = "N ponderado",
  Hombre_n = round(n_total["Hombre"], 0),
  Hombre_Prop_IC = paste0(
    sprintf("%.1f", prop_total["Hombre"] * 100), "%"
  ),
  Mujer_n = round(n_total["Mujer"], 0),
  Mujer_Prop_IC = paste0(
    sprintf("%.1f", prop_total["Mujer"] * 100), "%"
  ),
  stringsAsFactors = FALSE
))

# Edad
# Calculamos media de edad por sexo en la población
edad_resultados <- svyby(~edad, ~sexo_cat, design_enigh_pob_todo, 
                         svymean, na.rm = TRUE, vartype = "ci")

# agregamos eso al cuadro
cuadro_simple <- rbind(cuadro_simple, data.frame(
  Característica = "Edad, media (IC95%)",
  Hombre_n = NA,
  Hombre_Prop_IC = paste0(
    sprintf("%.1f", edad_resultados$edad[edad_resultados$sexo_cat == "Hombre"]),
    " (", sprintf("%.1f", edad_resultados$ci_l[edad_resultados$sexo_cat == "Hombre"]),
    ", ", sprintf("%.1f", edad_resultados$ci_u[edad_resultados$sexo_cat == "Hombre"]), ")"
  ),
  Mujer_n = NA,
  Mujer_Prop_IC = paste0(
    sprintf("%.1f", edad_resultados$edad[edad_resultados$sexo_cat == "Mujer"]),
    " (", sprintf("%.1f", edad_resultados$ci_l[edad_resultados$sexo_cat == "Mujer"]),
    ", ", sprintf("%.1f", edad_resultados$ci_u[edad_resultados$sexo_cat == "Mujer"]), ")"
  ),
  stringsAsFactors = FALSE
))


```



```{r}
#| label: cuadro uno
#| warning: false
#| message: false
#| include: false
cuadro_simple <- rbind(
  cuadro_simple,
  fila_transversal_factor(
    design_enigh_pob_todo,
    var_factor = "zona_cat",
    etiqueta_base = "Zona"
  ),
  fila_transversal_factor(
    design_enigh_pob_todo,
    var_factor = "etnia_cat",
    etiqueta_base = "Autopercepción indígena"
  ),
  fila_transversal_factor(
    design_enigh_pob_todo,
    var_factor = "afrod_cat",
    etiqueta_base = "Afrodescendencia"
  ),
  fila_transversal_factor(
    design_enigh_pob_todo,
    var_factor = "discapacidad_gral",
    etiqueta_base = "Discapacidad"
  ),
  fila_transversal_factor(
    design_enigh_pob_todo,
    var_factor = "pobreza_cat",
    etiqueta_base = "Pobreza")
)
```

En el siguiente cuadro se presentan algunas de las características de la población mexicana en el año de estudio (2024) mediante el cálculo de estimadores tomando en consideración el diseño complejo de encuesta (estratificación, conglomeración del diseño, ponderadores poblacionales). En este primer cuadro se inlcuye a toda la población encuestada durante la ENIGH 2024, no hay restricción de edad o por alguna otra característica.


```{r}
#| label: vista cuadro uno
#| warning: false
#| message: false
#| echo: false
cuadro_simple_gt <- cuadro_simple %>%
  gt() %>%
  tab_header(
    title = "Cuadro 1. Características sociodemográficas de la población",
    subtitle = "Estimaciones ponderadas, ENIGH México 2024"
  ) %>%
  tab_spanner(
    label = "Hombres",
    columns = c(Hombre_n, Hombre_Prop_IC)
  ) %>%
  tab_spanner(
    label = "Mujeres",
    columns = c(Mujer_n, Mujer_Prop_IC)
  ) %>%
  cols_label(
    Característica = "",
    Hombre_n = "N",
    Hombre_Prop_IC = "% (IC95%)",
    Mujer_n = "N",
    Mujer_Prop_IC = "% (IC95%)"
  ) %>%
  fmt_markdown(everything()) %>%
  opt_table_outline() %>%
  opt_all_caps(FALSE)

cuadro_simple_gt

```




# Variables feminización

Para efectos del análisis denominaremos "variables de feminización" a las variables objetivo del estudio, en las que se incluyen:  
- Tiempo no remunerado  
- Dependencia económica  
- Tipo de jefatura (a nivel hogar)  
- Acceso a mercado laboral  
- Acceso financiero (a nivel hogar)  
- Acceso propiedad (a nivel vivienda)  


Para cada variable de feminización, se analizó la proporción de hombres vs mujeres y también se realizaron estratificaciones (cruce) por las variables transversales, siempre manteniendo las separaciones entre sexos.  
En el caso del Tiempo no Remunerado (variable contínua), no se calcularon proporciones, sino medias (promedio de horas semanales), de igual forma manteniendo las separaciones por sexo. 

Es importante mencionar que el análisis no incluye la determinación de estratificación máxima (es decir, el número de veces que se puede estratificar una determinada variable segun otra/s variables), ya que ese tipo de análisis se realiza a priori (diseño del estudio) y no se incluyó en la cotización del proyecto, sin embargo en los bloques específicos de cada variable de feminización se indican que estratificaciones estan sujetas a baja calidad por múltiple segmentación; dichos datos  pueden ser referenciados para fines académicos, sin embargo el estimador no es confiable para asegurar que es extrapolable a la población nacional.  

Las recomendaciones para este tipo de situaciones son:  

- Realizar la evaluación a priori de los niveles de segmentación durante el diseño de estudio  

- Uso de variables con el menor número de categorías informativas posibles o colapso de categorías similares  

- Si el objetivo son poblaciones minoritarias o altamente específicas (ej, afrodescendencia, jef@s uniparentales con hijos residentes afrodescendientes en pobreza extrema) se deben evaluar los puntos anteriores y utilizar datos (ó construir mallas de datos) de funtes que esten enriquecidas con las poblaciones dianas; también se pueden utilizar diseños de estudio de encuestas múltiples (ej. evaluación conjunta de ENIGH 2018, 2020, 2022, 2024) para aumentar el número de observaciones  


El análisis se realizo con software R versión 4.5.1, con la paquetería survey para el análisis de encuestas de diseño complejo. Todas las estimaciones incorporaron la estratificación y conglomeración del diseño, así como los ponderadores específicos dependiendo del análisis (diseño de encuesta compleja)  

A partir de esta sección (variables de feminización) ya no se ocupa la malla completa de datos, se utilizan los datos solamente de personas de 12 años y más en todos los casos.  


```{r}
#| label: subset 12años 
#| message: false
#| include: false

# Hacemos restricción de los datos (todos) a personas de 12 años y más
design_enigh_pob <- subset(design_enigh_pob_todo, edad >= 12)
```


## Tiempo no remunerado (TNR)



```{r}
#| label: funcion general var continuas
#| message: false
#| include: false


calculos_var_cont <- function(
  design,
  variable,
  etiqueta
){

  var_sym <- rlang::sym(variable)

  res <- svyby(
    as.formula(paste0("~", variable)),
    ~sexo_cat,
    design,
    svymean,
    vartype = c("ci","se"),
    level = 0.95,
    na.rm = TRUE
  ) %>%
    as_tibble() %>%

    # ---- estandarizamos nombres ----
    rename(
      media = !!variable,
      li = ci_l,
      ls = ci_u
    ) %>%

    # ---- métricas derivadas ----
    mutate(
      cv = (se / media) * 100,

      media_ic = sprintf(
        "%.2f (%.2f, %.2f)",
        media, li, ls
      ),

      variable = etiqueta
    ) %>%

    select(
      variable,
      sexo_cat,
      media,
      se,
      li,
      ls,
      cv,
      media_ic
    )

  return(res)
}
```



```{r}
#| label: bloque general TNR
#| message: false
#| include: false

tnr_bloque_general <- calculos_var_cont(
  design_enigh_pob,
  "tiempo_no_remunerado_top",
  "Tiempo no remunerado (horas)"
)
```




```{r}
#| label: bloque general TNR gt
#| message: false
#| echo: false
tnr_bloque_general %>%
    select(sexo_cat, media_ic) %>% 
  gt() %>%
   tab_header(
    title = "Promedio de tiempo no remunerado por sexo",
    subtitle = "Estimaciones ponderadas, ENIGH 2024 México") %>% 
  cols_label(
    sexo_cat = "Sexo",
    media_ic = "Media (IC95%)"
  ) %>%
  cols_align("center")
```




### TNR por transversales




```{r}
#| label: funcion estratificar continuas y homogenizar
#| message: false
#| include: false
estratificar_continuas <- function(
  design,
  var_tiempo,
  var_transversal,
  etiqueta_var
) {

  ## ---------- Media + IC ----------
  medias <- svyby(
    as.formula(paste0("~", var_tiempo)),
    as.formula(paste0("~sexo_cat + ", var_transversal)),
    design,
    svymean,
    vartype = c("ci","se"),
    level = 0.95,
    na.rm = TRUE
  ) %>%
    as_tibble() %>%

    mutate(
      cv = (se / .data[[var_tiempo]]) * 100,

      media_ic = sprintf(
        "%.1f (%.1f, %.1f)",
        .data[[var_tiempo]],
        ci_l,
        ci_u
      )
    )
  cv_tab <- medias %>%
    group_by(!!sym(var_transversal)) %>%
    summarise(
      cv = sprintf("%.1f", mean(cv, na.rm = TRUE)),
      .groups = "drop"
    )
  medias_wide <- medias %>%
    select(
      !!sym(var_transversal),
      sexo_cat,
      media_ic
    ) %>%
    pivot_wider(
      names_from = sexo_cat,
      values_from = media_ic
    )
  final <- medias_wide %>%
    left_join(cv_tab, by = var_transversal) %>%
    mutate(variable = etiqueta_var) %>%
    relocate(variable)

  return(final)
}

  ## ------Función para homogenizar formato de salida de medias ------
homogeniza_medias <- function(
  data,
  var_transversal,
  nombre_transversal
) {
  data %>%
    rename(
      categoria = !!sym(var_transversal)
    ) %>%
    mutate(
      transversal = nombre_transversal
    ) %>%
    select(
      transversal,
      categoria,
      Hombre,
      Mujer
    )
}



```



```{r}
#| label: TNR por transversales
#| warning: false
#| message: false
#| include: false
tnr_zona <- estratificar_continuas(
  design = design_enigh_pob,
  var_tiempo = "tiempo_no_remunerado_top",
  var_transversal = "zona_cat",
  etiqueta_var = "Tiempo no remunerado (horas)"
)

tnr_etnia <- estratificar_continuas(
  design = design_enigh_pob,
  var_tiempo = "tiempo_no_remunerado_top",
  var_transversal = "etnia_cat",
  etiqueta_var = "Tiempo no remunerado (horas)"
)


tnr_afro <- estratificar_continuas(
  design = design_enigh_pob,
  var_tiempo = "tiempo_no_remunerado_top",
  var_transversal = "afrod_cat",
  etiqueta_var = "Tiempo no remunerado (horas)"
)

tnr_discap <- estratificar_continuas(
  design = design_enigh_pob,
  var_tiempo = "tiempo_no_remunerado_top",
  var_transversal = "discapacidad_gral",
  etiqueta_var = "Tiempo no remunerado (horas)"
)


tnr_pobreza <- estratificar_continuas(
  design = design_enigh_pob,
  var_tiempo = "tiempo_no_remunerado_top",
  var_transversal = "pobreza_cat",
  etiqueta_var = "Tiempo no remunerado (horas)"
)

# Usamos la función de homogenización para todas la medias que calculamos
tnr_medias_tabla <- bind_rows(
  homogeniza_medias(tnr_zona,    "zona_cat",          "Zona"),
  homogeniza_medias(tnr_etnia,   "etnia_cat",         "Autopercepción indígena"),
  homogeniza_medias(tnr_afro,    "afrod_cat",         "Afrodescendencia"),
  homogeniza_medias(tnr_discap,  "discapacidad_gral", "Discapacidad"),
  homogeniza_medias(tnr_pobreza, "pobreza_cat",       "Pobreza")
)


```


Las desagregaciones/estratificaciones en este bloque permiten una generalización confiable al universo de estudio en todos sus niveles de desagregación


```{r}
#| label: cuadro medias TNR por transversales
#| warning: false
#| message: false
#| echo: false
tnr_medias_tabla %>%
  gt(
    groupname_col = "transversal",
    rowname_col   = "categoria"
  ) %>%
  cols_label(
    Hombre = "Hombres\nMedia (IC95%)",
    Mujer  = "Mujeres\nMedia (IC95%)"
  ) %>%
  tab_header(
    title = "Tiempo no remunerado por sexo",
    subtitle = "Media (h) semanal, ENIGH México 2024"
  ) %>%
  opt_all_caps()
```


Ejemplo de lectura: los hombres en zonas urbanas tuvieron una media semanal de 10.8h de TNR mientras que aquellos en zona rural tuvieron una media semanal de 10.1h...






```{r}
#| label: Paletas de colores
#| warning: false
#| message: false
#| include: false

# colores para el sexo
pal_sexo <- c(
  "Hombre" = "#0e204ef0",
  "Mujer"  = "#570051ff"
)

# colores paleta extra

pal_categ <- c(
  "#1a2b56ff",
  "#ffe600ff",
  "#77006fff",
  "#007f66ff",
  "#a1a1a1ff"
)


```





```{r}
#| label: funcion preparar datos para grafica
#| warning: false
#| message: false
#| include: false
prepara_plot <- function(data){
  data %>%
    pivot_longer(
      cols = c(Hombre, Mujer),
      names_to = "sexo",
      values_to = "valor"
    ) %>%
    mutate(
      media = as.numeric(str_extract(valor, "^[0-9.]+")),
      ci_l  = as.numeric(str_extract(valor, "(?<=\\()[0-9.]+")),
      ci_u  = as.numeric(str_extract(valor, "(?<=, )[0-9.]+(?=\\))"))
    )
}
```



```{r}
#| label: Extraccion datos grafica 1 y 2
#| warning: false
#| message: false
#| include: false

tnr_general <- tnr_bloque_general %>%
  select(sexo_cat, media_ic) %>%
  pivot_wider(
    names_from = sexo_cat,
    values_from = media_ic
  ) %>%
  mutate(
    transversal = "General",
    categoria = ""
  ) %>%
  select(transversal, categoria, Hombre, Mujer)


zona_plot <- tnr_medias_tabla %>%
  filter(transversal == "Zona") %>%
  select(transversal, categoria, Hombre, Mujer)

plot1_data <- bind_rows(tnr_general, zona_plot) %>%
  prepara_plot() %>% 
  drop_na()

plot1_data <- plot1_data %>% 
  dplyr::mutate(
    sexo = factor(sexo,
                  levels = c("Hombre", "Mujer"),
      ),
    categoria = factor(categoria,
                  levels = c("Total", "Urbano", "Rural"))
  )

```


g1: TNR promedio semanal general (solo segmentado por sexo) y por zona urabana/rual por sexo


```{r}
#| label: g1
#| warning: false
#| message: false
#| echo: false

g1 <- ggplot(plot1_data, 
  aes(x = categoria, y = media, fill = sexo)) + 

    geom_col(position = position_dodge(width = 1.0), width = 0.7) + 
    
  scale_x_discrete(
  labels = function(x) ifelse(is.na(x), "", x)
  )+
    
    scale_y_continuous( 
      breaks = seq(0, 35, 5), 
      limits = c(0, 35), 
      expand = expansion(mult = c(0, 0.05)) 
    )+ 
      
  geom_errorbar( 
    aes(ymin = ci_l, ymax = ci_u), 
    position = position_dodge(width = 1.0), 
    width = 0.3, 
    linewidth = 0.7, 
    color = "#a18d06f4" 
  ) + 
      
  geom_text( 
    aes( label = gsub(" \\(", "\n(", valor), y = ci_u + 1.5 ), 
    position = position_dodge(width = 1.0), 
    size = 2.5, 
    lineheight = 0.9 
  ) + 
        
  facet_wrap(~transversal, 
    scales = "free_x"
  ) + 
    
  scale_fill_manual( 
    values = c( pal_sexo ) 
    )+ 
    
  labs(
    y = "Horas semanales",
    x = NULL, fill = NULL 
  ) +
  
  theme_light() + 
  
  theme( 
    legend.position = "top", 
    strip.text = element_text( 
      face = "bold", color = "black") 
  ) 
  
g1







```


```{r}
#| label: exportar g1
#| warning: false
#| message: false
#| include: false
ggsave("graf1_TNR.png", plot = g1, path = "../output", width = 7, height = 5, units = "in", dpi = 600)
```





```{r}
#| label: datos g2
#| warning: false
#| message: false
#| include: false
plot2_data <- tnr_medias_tabla %>%
  filter(transversal %in%
           c("Autopercepción indígena","Afrodescendencia","Discapacidad")) %>%
  select(transversal, categoria, Hombre, Mujer) %>%
  prepara_plot()

plot2_data <- plot2_data %>% 
  mutate(
    transversal = factor(transversal,
                        levels= c("Afrodescendencia", 
                        "Autopercepción indígena","Discapacidad")),
    sexo = factor(sexo,
                  levels = c("Hombre", "Mujer"),
      ),
    categoria = factor(categoria,
                  levels = c("No", "Si"))
  )

```


g2: TNR promedio semanal por afrodescendencia, autopercepción indígena y discapacidad, en todos los casos segmentado por sexo

```{r}
#| label: g2
#| warning: false
#| message: false
#| echo: false
g2 <- ggplot(plot2_data,
             aes(x = categoria,
                 y = media,
                 fill = sexo)) +

  geom_col(position = position_dodge(width = 1.0),
           width = 0.7) +
            scale_y_continuous(
              breaks = seq(0, 35, 5),
              limits = c(0, 35),
              expand = expansion(mult = c(0, 0.05))
            )+

  geom_errorbar(
    aes(ymin = ci_l, ymax = ci_u),
    position = position_dodge(width = 1.0),
    width = 0.3,
    linewidth = 0.7,
    color = "#a18d06f4"
  ) +

  geom_text(
  aes(
    label = gsub(" \\(", "\n(", valor),
    y = ci_u + 1.5
  ),
  position = position_dodge(width = 1.0),
  size = 2.5,
  lineheight = 0.9
  ) +

  facet_wrap(~transversal, nrow = 1) +

    scale_fill_manual(
    values = c( pal_sexo
    )
  )+

  labs(
    y = "Horas semanales",
    x = NULL,
    fill = NULL
  ) +
  
  theme_light() +
  theme(
    legend.position = "top",
    strip.text = element_text(
      face = "bold",
      color = "black")
  )

g2
```


```{r}
#| label: exportar g2
#| warning: false
#| message: false
#| include: false
ggsave("graf2_TNR.png", plot = g2, path = "../output", width = 7, height = 5, units = "in", dpi = 600)
```




```{r}
#| label: limpieza entorno
#| warning: false
#| message: false
#| include: false
rm(cuadro_simple, edad_resultados, n_total, prop_total, total_pob,
tnr_bloque_general, tnr_general, tnr_zona,tnr_afro, tnr_etnia, tnr_discap, tnr_pobreza, tnr_medias_tabla,
zona_plot, plot1_data, plot2_data,
cuadro_simple_gt)
```



## Dependencia económica

En este bloque vemos la dependencia económica usando la variable de 3 categorías:  
- si  
- no    
- no calculable  

Recordar que "No calculable" se le asignó a aquellas personas que tuvieron NA en reporte de ingresos de manera individual (ej, niños/adolescentes de 12 años y más que no reportaron ingresos, adultos sin reporte de ingresos)


```{r}
#| label: funcion multinomial por binaria 
#| warning: false
#| message: false
#| include: false

bloque_multinomial_bin <- function(
  design,
  var_multi,
  etiqueta_var,
  var_bin
) {

  # ---------------------------
  # 1. Proporciones + IC95
  # ---------------------------
  prop_ci <- svyby(
    as.formula(paste0("~", var_multi)),
    as.formula(paste0("~", var_bin)),
    design,
    svymean,
    na.rm = TRUE,
    vartype = c("ci","se")
  ) %>% 
    as_tibble()

  ## ---- PROPORCIONES ----
  prop_long <- prop_ci %>%
    pivot_longer(
      cols = starts_with(var_multi),
      names_to = "categoria",
      values_to = "prop"
    ) %>%
    mutate(
      categoria = gsub(paste0("^", var_multi), "", categoria),
      categoria = gsub("^\\.", "", categoria)
    )

  ## ---- IC ----
  ci_long <- prop_ci %>%
    pivot_longer(
      cols = starts_with(c("ci_l","ci_u")),
      names_to = c("tipo","categoria"),
      names_pattern="(ci_l|ci_u)\\.(.*)",
      values_to="valor"
    ) %>%
    pivot_wider(names_from=tipo, values_from=valor) %>%
    mutate(
      categoria=gsub(paste0("^",var_multi),"",categoria),
      categoria=gsub("^\\.","",categoria)
    )
  se_long <- prop_ci %>%
    pivot_longer(
      cols = starts_with("se."),
      names_to = "categoria",
      values_to = "se"
    ) %>%
    mutate(
      categoria = gsub("^se\\.","",categoria),
      categoria = gsub(paste0("^",var_multi),"",categoria),
      categoria = gsub("^\\.","",categoria)
    )

  tabla_prop <- prop_long %>%
    left_join(ci_long, by=c(var_bin,"categoria")) %>%
    left_join(se_long, by=c(var_bin,"categoria")) %>%
    mutate(
      cv = (se / prop) * 100
    )

  # ---------------------------
  # 2. n ponderada
  # ---------------------------
  tabla_n <- svyby(
    as.formula(paste0("~", var_multi)),
    as.formula(paste0("~", var_bin)),
    design,
    svytotal,
    na.rm=TRUE
  ) %>%
    as_tibble() %>%
    pivot_longer(
      cols=starts_with(var_multi),
      names_to="categoria",
      values_to="n"
    ) %>%
    mutate(
      categoria=gsub(paste0("^",var_multi),"",categoria),
      categoria=gsub("^\\.","",categoria),
      n=round(n,0)
    )

  # ---------------------------
  # 3. Tabla final
  # ---------------------------
  tabla_final <- tabla_prop %>%
    left_join(tabla_n, by=c(var_bin,"categoria")) %>%
    mutate(
      prop_ic = sprintf(
        "%.1f%% (%.1f, %.1f)",
        prop*100,
        ci_l*100,
        ci_u*100
      ),
      cv = sprintf("%.1f", cv)
    ) %>%
    select(
      categoria,
      !!sym(var_bin),
      n,
      prop_ic,
      cv
    ) %>%
    pivot_wider(
      names_from = !!sym(var_bin),
      values_from = c(n, prop_ic, cv)
    )

  niveles_bin <- levels(design$variables[[var_bin]])
  if(is.null(niveles_bin))
    niveles_bin <- unique(design$variables[[var_bin]])

  orden_cols <- unlist(
    lapply(niveles_bin,
           \(x) c(
             paste0("n_",x),
             paste0("prop_ic_",x),
             paste0("cv_",x)
           ))
  )

  tabla_final %>%
    mutate(
      Característica=paste(etiqueta_var,":",categoria)
    ) %>%
    relocate(Característica) %>%
    select(Característica, all_of(orden_cols))
}

```





```{r}
#| label: calculo de dependencia general
#| warning: false
#| message: false
#| include: false
bloque_dep_eco <- bloque_multinomial_bin(
  design = design_enigh_pob,
  var_multi = "dep_eco_indiv",   
  etiqueta_var = "Dependencia económica",
  var_bin = "sexo_cat"    
)
```




```{r}
#| label: cuadro gt dependencia general
#| warning: false
#| message: false
#| echo: false
bloque_dep_eco_gt <- bloque_dep_eco %>%
  select(Característica, n_Hombre, prop_ic_Hombre, n_Mujer, prop_ic_Mujer) %>% 
  gt() %>%
  tab_header(
    title = "Dependencia económica",
    subtitle = "Estimaciones ponderadas, ENIGH 2024 México"
  ) %>%
  tab_spanner(
  label="Hombres",
  columns=c(n_Hombre, prop_ic_Hombre)
) %>%
  tab_spanner(
    label = "Mujeres",
    columns = c(n_Mujer, prop_ic_Mujer)
  ) %>%
  cols_label(
    Característica = "",
    n_Hombre = "N",
    prop_ic_Hombre = "% (IC95%)",
    n_Mujer = "N",
    prop_ic_Mujer = "% (IC95%)"
  ) %>%
  fmt_markdown(everything()) %>%
  opt_table_outline() %>%
  opt_all_caps(FALSE)

bloque_dep_eco_gt
```


Recordar que la variable de dependencia económica es categórica por lo que aquí no se calculan medias, sino proporciones, por lo que la interpretación sería como sigue:  

Ejemplo de lectura: En el caso de los hombres (de 12 años y más), un 67.6% no es dependiente económico, mientras que un 17.5% si lo es, además un 14.9% es indeterminado/no calculable ya que no reportó ingresos o valores para determinar su posible (o no) dependencia económica; en el caso de las mujeres...  




### Dependencia económica por transversales

```{r}
#| label: funcion estratificar multinomial y homogenizar datos
#| warning: false
#| message: false
#| include: false
bloque_multinomial_bin_estrat <- function(
  design,
  var_multi,
  var_bin,
  var_transversal,
  etiqueta_var
) {

  # niveles del estrato
  niveles <- na.omit(
    unique(design$variables[[var_transversal]])
  )

  resultados <- purrr::map_dfr(niveles, function(nivel) {

    # subdiseño
    des_sub <- subset(
      design,
      get(var_transversal) == nivel
    )

    # usar función base
    tabla <- bloque_multinomial_bin(
      design = des_sub,
      var_multi = var_multi,
      etiqueta_var = etiqueta_var,
      var_bin = var_bin
    )

    # agregar info del estrato
    tabla %>%
      mutate(
        transversal = var_transversal,
        categoria_transversal = nivel,
        .before = 1
      )
  })

  return(resultados)
}


# funcion homogenizar datos de multinomial

homogeniza_multinomial <- function(data, nombre_transversal){

  data %>%
    mutate(
      transversal = nombre_transversal,

      Hombre = paste0(
        n_Hombre," (",prop_ic_Hombre,")"
      ),

      Mujer = paste0(
        n_Mujer," (",prop_ic_Mujer,")"
      ),

      cv = paste0(
        cv_Hombre," / ",cv_Mujer
      )
    ) %>%
    select(
      transversal,
      categoria_transversal,
      Característica,
      Hombre,
      Mujer,
      cv
    ) %>%
    rename(categoria=categoria_transversal)
}

```




```{r}
#| label: estratificación dep eco
#| warning: false
#| message: false
#| include: false
dep_zona <- bloque_multinomial_bin_estrat(
  design = design_enigh_pob,
  var_multi = "dep_eco_indiv",
  var_bin = "sexo_cat",
  var_transversal = "zona_cat",
  etiqueta_var = "Dependencia económica"
)

dep_etnia <- bloque_multinomial_bin_estrat(
  design = design_enigh_pob,
  var_multi = "dep_eco_indiv",
  var_bin = "sexo_cat",
  var_transversal = "etnia_cat",
  etiqueta_var = "Dependencia económica"
)

dep_afro <- bloque_multinomial_bin_estrat(
  design = design_enigh_pob,
  var_multi = "dep_eco_indiv",
  var_bin = "sexo_cat",
  var_transversal = "afrod_cat",
  etiqueta_var = "Dependencia económica"
)

dep_discap <- bloque_multinomial_bin_estrat(
  design = design_enigh_pob,
  var_multi = "dep_eco_indiv",
  var_bin = "sexo_cat",
  var_transversal = "discapacidad_gral",
  etiqueta_var = "Dependencia económica"
)


# homogenizar datos dep economica estratificados

dep_eco_tabla_tran <- bind_rows(
  homogeniza_multinomial(dep_zona,    "Zona"),
  homogeniza_multinomial(dep_etnia,   "Autopercepción indígena"),
  homogeniza_multinomial(dep_afro,    "Afrodescendencia"),
  homogeniza_multinomial(dep_discap,  "Discapacidad")
)


```



Las estratificaciones en este bloque permiten una generalización confiable al universo de estudio en todos sus niveles de desagregación


```{r}
#| label: cuadro gt dep eco por transversales
#| warning: false
#| message: false
#| echo: false
dep_eco_tabla_tran_gt <- dep_eco_tabla_tran %>%
  select(transversal, categoria, Característica, Hombre, Mujer) %>% 
  gt(groupname_col = "transversal") %>%
  tab_header(
    title = "Dependencia económica por variables transversales ",
  ) %>%
  cols_label(
    transversal = "Transversal",
    categoria = "",
    Característica = "Categoría",
    Hombre = "Hombre\nN % (IC95%)",
    Mujer = "Mujer\nN % (IC95%)"
  )
dep_eco_tabla_tran_gt
```

Ejemplo de lectura:  
Para los hombres de zona urbana, se estima que un 15.7% (IC95% 15.3-16.2) se encuentran en condición de dependencia económica mientras que un 69% (IC95% 68.5-69.5) no lo están; existe además un 15.2% (IC95% 14.8-15.6) a los que no fue posible catalogar como dependientes/no dependientes por falta de información para categorizarlos. En el caso de las mujeres...



```{r}
#| label: funcion extraccion datos grafico 1 dep eco
#| warning: false
#| message: false
#| include: false
extrae_ic <- function(x){

  prop <- as.numeric(sub("%.*", "", x))

  ci_l <- as.numeric(sub(".*\\(([^,]+),.*", "\\1", x))
  ci_u <- as.numeric(sub(".*, ([^)]+)\\)", "\\1", x))

  tibble(prop, ci_l, ci_u)
}

```



```{r}
#| label: extraer datos bloque general dep eco
#| warning: false
#| message: false
#| include: false
# Preparar bloque general
dep_general_plot <- bloque_dep_eco %>%
  mutate(
    categoria = sub("Dependencia económica : ", "", Característica)
  ) %>%

  bind_cols(extrae_ic(.$prop_ic_Hombre)) %>%
  rename(prop_H = prop, ci_l_H = ci_l, ci_u_H = ci_u) %>%

  bind_cols(extrae_ic(.$prop_ic_Mujer)) %>%
  rename(prop_M = prop, ci_l_M = ci_l, ci_u_M = ci_u)

dep_general_plot <- dep_general_plot %>%
  pivot_longer(
    cols = c(prop_H, prop_M,
             ci_l_H, ci_l_M,
             ci_u_H, ci_u_M),
    names_to = c(".value","sexo"),
    names_pattern="(prop|ci_l|ci_u)_(H|M)"
  ) %>%
  mutate(
    sexo = recode(sexo,
                  H = "Hombre",
                  M = "Mujer"),
    facet = "General"
  )

# Preparar bloque de zona
  dep_zona_plot <- dep_zona %>%
  mutate(
    categoria = sub("Dependencia económica : ", "", Característica)
  ) %>%

  bind_cols(extrae_ic(.$prop_ic_Hombre)) %>%
  rename(prop_H = prop, ci_l_H = ci_l, ci_u_H = ci_u) %>%

  bind_cols(extrae_ic(.$prop_ic_Mujer)) %>%
  rename(prop_M = prop, ci_l_M = ci_l, ci_u_M = ci_u)

dep_zona_plot <- dep_zona_plot %>%
  pivot_longer(
    cols = c(prop_H, prop_M,
             ci_l_H, ci_l_M,
             ci_u_H, ci_u_M),
    names_to = c(".value","sexo"),
    names_pattern="(prop|ci_l|ci_u)_(H|M)"
  ) %>%
  mutate(
  sexo = recode(sexo,
                H="Hombre",
                M="Mujer"),
  facet = categoria_transversal
  )


# Union datos 
plot_dep_g1 <- bind_rows(
  dep_general_plot,
  dep_zona_plot
)

plot_dep_g1 <- plot_dep_g1 %>%
  mutate(
    sexo = factor(sexo, levels=c("Hombre","Mujer")),
    facet = factor(
      facet,
      levels = c("General","Urbano", "Rural")
    ),
    categoria = factor(
      categoria,
      levels=c("No","Si","No calculable")
      ),
    etiqueta = sprintf(
      "%.1f%% (%.1f, %.1f)",
      prop, ci_l, ci_u
    )
  )
```

  
  

g3: dependencia económica general (solo por sexo) y dependencia por zona urbana y rural, por sexo en ambos casos; eje X dependencia económica


```{r}
#| label: grafico 1 dep eco
#| warning: false
#| message: false
#| echo: false
g3 <- ggplot(
  plot_dep_g1,
  aes(x=categoria, y=prop, fill=sexo)
) +

  geom_col(
    position=position_dodge(1.0),
    width=0.7
  ) +

  geom_errorbar(
    aes(ymin=ci_l, ymax=ci_u),
    position=position_dodge(1.0),
    width=0.3,
    linewidth = 0.7,
    color = "#a18d06f4"
  ) +

  geom_text(
  aes(
    label = gsub(" \\(", "\n(", etiqueta),
    y = ci_u + 3
  ),
  position = position_dodge(1.0),
  size = 2.1,
  lineheight = 0.9
  ) +

  facet_wrap(~facet, scales="free_x") +

  scale_fill_manual(values=pal_sexo) +

  labs(
    y="Proporción (%)",
    x=NULL,
    fill=NULL
  ) +

  theme_light() +
  theme(
    legend.position="top",
    strip.text = element_text(
      face = "bold",
      color = "black")
  )

g3

ggsave("graf1_dep_eco.png", plot = g3, path = "../output", width = 7, height = 5, units = "in", dpi = 600)

```



```{r}
#| label: extraccion datos graf 2 dep eco
#| warning: false
#| message: false
#| include: false
extrae_ic_tabla <- function(x){

  prop <- as.numeric(sub(".*\\(([^%]+)%.*", "\\1", x))
  ci_l <- as.numeric(sub(".*\\(([^,]+),.*", "\\1", x))
  ci_u <- as.numeric(sub(".*, ([^)]+)\\).*", "\\1", x))

  tibble(prop, ci_l, ci_u)
}
```


```{r}
#| label: seleccion datos graf 2 dep eco
#| warning: false
#| message: false
#| include: false
plot_dep_g2 <- dep_eco_tabla_tran %>%
  mutate(
   transversal = factor(transversal,
      levels = (c("Afrodescendencia",
    "Autopercepción indígena",
    "Discapacidad"))
    )) %>% 
  filter(
    transversal %in% c(
      "Autopercepción indígena",
      "Afrodescendencia",
      "Discapacidad"
    )
  ) %>%
  mutate(
    categoria_dep = sub(
      "Dependencia económica : ",
      "",
      Característica
    )
  ) %>%

  bind_cols(extrae_ic_tabla(.$Hombre)) %>%
  rename(prop_H = prop, ci_l_H = ci_l, ci_u_H = ci_u) %>%

  bind_cols(extrae_ic_tabla(.$Mujer)) %>%
  rename(prop_M = prop, ci_l_M = ci_l, ci_u_M = ci_u)

plot_dep_g2 <- plot_dep_g2 %>%
  pivot_longer(
    cols = c(prop_H, prop_M,
             ci_l_H, ci_l_M,
             ci_u_H, ci_u_M),
    names_to = c(".value","sexo"),
    names_pattern="(prop|ci_l|ci_u)_(H|M)"
  ) %>%
  mutate(
    sexo = recode(sexo,
                  H="Hombre",
                  M="Mujer"),

    categoria_dep = factor(
      categoria_dep,
      levels=c("No","Si","No calculable")
    ),

    sexo = factor(sexo,
                  levels=c("Hombre","Mujer")),

    etiqueta = sprintf(
      "%.1f%% (%.1f, %.1f)",
      prop, ci_l, ci_u
    )
  )

```


g4: dependencia económica únicamente en grupos "si" (si es afrodescendiente, si se percibe indígena, si tiene discapacidad) por sexo en todos los casos; eje X dependencia económica

```{r}
#| label: graf 2 dep economica 
#| warning: false
#| message: false
#| echo: false
g4 <- ggplot(
  plot_dep_g2,
  aes(x=categoria_dep, y=prop, fill=sexo)
) +

  geom_col(
    position=position_dodge(1.0),
    width=0.7
  ) +

  geom_errorbar(
    aes(ymin=ci_l, ymax=ci_u),
    position=position_dodge(1.0),
    width=0.3,
    linewidth = 0.7,
    color = "#a18d06f4"
  ) +

  geom_text(
    aes(label=gsub(" \\(", "\n(", etiqueta),
        y=ci_u+ 3),
    position=position_dodge(1.0),
    size=1.8,
    lineheight= 0.9,
    vjust = 0.2
  ) +

  facet_grid(categoria ~ transversal) +

  scale_fill_manual(values=pal_sexo) +
  
  scale_y_continuous(expand = expansion(mult = c(0, .12)))+

  labs(
    y="Proporción (%)",
    x=NULL,
    fill=NULL
  ) +

  theme_light() +
  theme(
    legend.position="top",
    strip.text = element_text(
      face = "bold",
      color = "black")
  )

g4

ggsave("graf2_dep_eco.png", plot = g4, path = "../output", width = 7, height = 5, units = "in", dpi = 600)



```





## Tipo jefatura

El análisis de esta variable se realizó considerando la estructura de convivencia en el hogar del jef@ de hogar con hijos residentes y la presencia/ausencia del padre/madre contraparte de dichos hijos; por lo que aquellos jefes de hogar uniparentales (viven solos), o jefes de hogares extendidos donde puede haber otros dependientes (ej. padres adultos mayores, familiares menores, familia extendida, etc) quedan fuera de este análisis.


```{r}
#| label: diseño a nivel hogar
#| warning: false
#| message: false
#| include: false

design_enigh_hog <- svydesign(
  ids = ~upm, 
  strata = ~est_dis, 
  weights = ~factor_hog,
  data = fem_pob,
  nest = TRUE
)
options(survey.lonely.psu = "adjust")

```



```{r}
#| label: subset jefes
#| warning: false
#| message: false
#| include: false
# dejamos un set de datos solo con los jefes que tuvieron hijos residentes
subset_jefes <- subset(design_enigh_hog, !is.na(parentalidad))
```




```{r}
#| label: funcion bloque general binaria
#| warning: false
#| message: false
#| include: false

bloque_general_binaria <- function(
  design,
  var_bin,
  var_grupo,
  etiqueta
){

  f_bin   <- as.formula(paste0("~", var_bin))
  f_group <- as.formula(paste0("~", var_grupo))

  # =====================================================
  # 1. PROPORCIONES + IC + SE
  # =====================================================
  prop <- svyby(
    f_bin,
    f_group,
    design,
    svymean,
    vartype = c("ci","se"),
    na.rm = TRUE
  ) %>%
    as_tibble()

  ## ---- proporciones largo
  prop_long <- prop %>%
    pivot_longer(
      cols = starts_with(var_bin),
      names_to = "categoria",
      values_to = "prop"
    ) %>%
    mutate(
      categoria = sub(paste0(var_bin), "", categoria),
      categoria = sub("^\\.", "", categoria)
    )

  ## ---- IC
  ci_long <- prop %>%
    pivot_longer(
      cols = matches("^ci_[lu]\\."),
      names_to = c("tipo","categoria"),
      names_pattern = "^(ci_[lu])\\.(.*)",
      values_to = "valor"
    ) %>%
    pivot_wider(
      names_from = tipo,
      values_from = valor
    ) %>%
    mutate(
      categoria = sub(paste0(var_bin), "", categoria),
      categoria = sub("^\\.", "", categoria)
    )

  ## ---- SE
  se_long <- prop %>%
    pivot_longer(
      cols = starts_with("se."),
      names_to = "categoria",
      values_to = "se"
    ) %>%
    mutate(
      categoria = sub("se\\.", "", categoria),
      categoria = sub(paste0(var_bin), "", categoria),
      categoria = sub("^\\.", "", categoria)
    )

  # =====================================================
  # 2. N PONDERADA
  # =====================================================
  n_pond <- svyby(
    f_bin,
    f_group,
    design,
    svytotal,
    na.rm = TRUE
  ) %>%
    as_tibble()

  n_long <- n_pond %>%
    pivot_longer(
      cols = starts_with(var_bin),
      names_to = "categoria",
      values_to = "n_pond"
    ) %>%
    mutate(
      categoria = sub(paste0(var_bin), "", categoria),
      categoria = sub("^\\.", "", categoria)
    )

  # =====================================================
  # 3. UNIR TODO
  # =====================================================
  final <- prop_long %>%
    left_join(ci_long, by = c(var_grupo,"categoria")) %>%
    left_join(se_long, by = c(var_grupo,"categoria")) %>%
    left_join(n_long, by = c(var_grupo,"categoria")) %>%
    mutate(
      cv = (se / prop) * 100,
      variable = etiqueta
    ) %>%
    rename(
      grupo = !!sym(var_grupo)
    )

  return(final)
}
```




```{r}
#| label: tipo jefatura general
#| warning: false
#| message: false
#| include: false
bloque_jefatura <- bloque_general_binaria(
  design_enigh_hog,
  var_bin = "parentalidad",
  var_grupo = "sexo_cat",
  etiqueta = "Tipo jefatura"
)
```



```{r}
#| label: cuadro gt jefatura general
#| warning: false
#| message: false
#| echo: false
jefatura_plot <- bloque_jefatura %>%
  mutate(porc = prop * 100)

jefatura_gt <- jefatura_plot %>%
  mutate(
    prop_ic = sprintf(
      "%.1f%% (%.1f, %.1f)",
      prop*100,
      ci_l*100,
      ci_u*100
    ),
    cv = round(cv, 2)   # ← AQUÍ
  ) %>%
  select(variable, categoria, grupo, n_pond, prop_ic) %>%
  pivot_wider(
    names_from = grupo,
    values_from = c(n_pond, prop_ic)
  )

jefatura_gt <- jefatura_gt %>% 
    select(variable, categoria, n_pond_Hombre, prop_ic_Hombre,
    n_pond_Mujer, prop_ic_Mujer) %>%
  gt() %>%
  tab_header(
    title = "Tipo de jefatura en los hogares",
    subtitle = "Estimaciones ponderadas, ENIGH 2024 México"
  ) %>%
  tab_spanner(
    label = "Hogares con jefatura de Hombres",
    columns = c(n_pond_Hombre, prop_ic_Hombre)
  ) %>%
  tab_spanner(
    label = "Hogares con jefatura de Mujeres",
    columns = c(n_pond_Mujer, prop_ic_Mujer)
  ) %>%
  cols_label(
    variable = "",
    categoria = "Parentalidad",
    n_pond_Hombre = "N",
    prop_ic_Hombre = "% (IC95%)",
    n_pond_Mujer = "N",
    prop_ic_Mujer = "% (IC95%)"
  ) %>% 
  fmt_markdown(everything()) %>%
  opt_table_outline() %>%
  opt_all_caps(FALSE)

jefatura_gt

```


Ejemplo de lectura: se estimó que en aquellos hogares donde hubo hijos residentes y la jefatura de hogar fue de sexo masculino, alredor de 16.05 millones de hogares (92.5%) presentaron una estructura de convivencia biparental mientras que alrededor de 1.3 millones de hogares (7.5%)  presentaron una estructura de convivencia uniparental...





### Transversales en jefatura

```{r}
#| label: función para estratificar binarias y homogenizar datos
#| warning: false
#| message: false
#| include: false

estratificar_binaria_cv <- function(
  design,
  var_bin,
  var_trans,
  etiqueta
){

  f_bin   <- as.formula(paste0("~", var_bin))
  f_group <- as.formula(
    paste0("~ sexo_cat + ", var_trans)
  )

  # ----------------------------
  # Proporciones + IC + SE
  # ----------------------------
  res <- svyby(
    f_bin,
    f_group,
    design,
    svymean,
    vartype = c("ci","se"),
    na.rm = TRUE
  ) %>%
    as_tibble()

  # ----------------------------
  # reshape proporciones
  # ----------------------------
  prop_long <- res %>%
    pivot_longer(
      cols = starts_with(var_bin),
      names_to = "categoria",
      values_to = "prop"
    ) %>%
    mutate(
      categoria = sub(paste0(var_bin), "", categoria),
      categoria = sub("^\\.", "", categoria)
    )

  # ----------------------------
  # IC
  # ----------------------------
  ci_long <- res %>%
    pivot_longer(
      cols = matches("^ci_[lu]\\."),
      names_to = c("tipo","categoria"),
      names_pattern = "^(ci_[lu])\\.(.*)",
      values_to = "valor"
    ) %>%
    pivot_wider(
      names_from = tipo,
      values_from = valor
    ) %>%
    mutate(
      categoria = sub(paste0(var_bin), "", categoria),
      categoria = sub("^\\.", "", categoria)
    )

  # ----------------------------
  # SE
  # ----------------------------
  se_long <- res %>%
    pivot_longer(
      cols = starts_with("se."),
      names_to = "categoria",
      values_to = "se"
    ) %>%
    mutate(
      categoria = sub("se\\.", "", categoria),
      categoria = sub(paste0(var_bin), "", categoria),
      categoria = sub("^\\.", "", categoria)
    )

  # ----------------------------
  # n ponderada REAL
  # ----------------------------
  n_tab <- svyby(
    f_bin,
    f_group,
    design,
    svytotal,
    na.rm = TRUE
  ) %>%
    as_tibble() %>%
    pivot_longer(
      cols = starts_with(var_bin),
      names_to = "categoria",
      values_to = "n_pond"
    ) %>%
    mutate(
      categoria = sub(paste0(var_bin), "", categoria),
      categoria = sub("^\\.", "", categoria)
    )

  # ----------------------------
  # unir todo
  # ----------------------------
  final <- prop_long %>%
    left_join(ci_long,
              by = c("sexo_cat", var_trans, "categoria")) %>%
    left_join(se_long,
              by = c("sexo_cat", var_trans, "categoria")) %>%
    left_join(n_tab,
              by = c("sexo_cat", var_trans, "categoria")) %>%
    mutate(
      cv = (se / prop) * 100,
      variable = etiqueta
    )

  return(final)
}

homogenizar_binaria <- function(df, var_trans){
  df %>%
    transmute(
      variable,
      transversal = var_trans,          # ← nombre de la variable
      nivel = .data[[var_trans]],       # ← nivel del estrato
      sexo_cat,
      categoria,
      n_pond,
      prop,
      ci_l,
      ci_u,
      cv
    ) %>%
    arrange(variable, transversal, nivel, sexo_cat, categoria)
}


```




```{r}
#| label: estratificacion de jefaturas
#| warning: false
#| message: false
#| include: false
bloque_jefatura_zona <- estratificar_binaria_cv(
  subset_jefes,
  "parentalidad",
  "zona_cat",
  "Tipo jefatura"
)
bloque_jefatura_etnia <- estratificar_binaria_cv(
  subset_jefes,
  "parentalidad",
  "etnia_cat",
  "Tipo jefatura"
)

bloque_jefatura_afro <- estratificar_binaria_cv(
  subset_jefes,
  "parentalidad",
  "afrod_cat",
  "Tipo jefatura"
)

bloque_jefatura_discap <- estratificar_binaria_cv(
  subset_jefes,
  "parentalidad",
  "discapacidad_gral",
  "Tipo jefatura"
)

bloque_jefatura_pobreza <- estratificar_binaria_cv(
  subset_jefes,
  "parentalidad",
  "pobreza_cat",
  "Tipo jefatura"
)

jefatura_estratif <- bind_rows(
    homogenizar_binaria(bloque_jefatura_zona, "zona_cat"),
    homogenizar_binaria(bloque_jefatura_etnia, "etnia_cat"),
    homogenizar_binaria(bloque_jefatura_afro, "afrod_cat"), 
    homogenizar_binaria(bloque_jefatura_discap, "discapacidad_gral"), 
    homogenizar_binaria(bloque_jefatura_pobreza, "pobreza_cat")
)


```


Las desagregaciones (algunas de las combinaciones/segmentaciones) para afrodescendencia tienen una capacidad de generalización limitada y deben ser consideradas como tendencias, no como valores concluyentes


```{r}
#| label: cuadro gt jefatura por transversales
#| warning: false
#| message: false
#| echo: false

jefatura_estratif_gt <- jefatura_estratif %>%
  mutate(
    prop_pct = prop * 100,
    ci_l_pct = ci_l * 100,
    ci_u_pct = ci_u * 100,
    prop_ic = sprintf(
      "%.1f%% (%.1f, %.1f)",
      prop_pct,
      ci_l_pct,
      ci_u_pct
    ),
    n_pond = round(n_pond),
    cv = round(cv, 2)
  )

jefatura_estratif_gt <- jefatura_estratif_gt %>%
  select(
  variable,
  transversal,
  nivel,
  categoria,
  sexo_cat,
  n_pond,
  prop_ic
 ) %>%
  pivot_wider(
    names_from = sexo_cat,
    values_from = c(n_pond, prop_ic),
    names_glue = "{.value}_{sexo_cat}"
  )

jefatura_estratif_gt <- jefatura_estratif_gt %>%
  mutate(
    transversal = dplyr::recode(
      transversal,
      "zona_cat" = "Zona",
      "etnia_cat" = "Autopercepción indígena",
      "afrod_cat" = "Afrodescendencia",
      "discapacidad_gral" = "Discapacidad",
      "pobreza_cat" = "Pobreza"
    )
  )

jefatura_estratif_gt %>%
  gt(groupname_col = "transversal") %>%
  cols_label(
    nivel = "Transversal",
    categoria = "Tipo de jefatura",
    n_pond_Hombre = "N",
    prop_ic_Hombre = "% (IC95%)",
    n_pond_Mujer = "N",
    prop_ic_Mujer = "% (IC95%)"
  ) %>%  
  tab_spanner(
    label = "Hogares con jefatura de Hombres",
    columns = ends_with("_Hombre")
  ) %>%
  
  tab_spanner(
    label = "Hogares con jefatura de Mujeres",
    columns = ends_with("_Mujer")
  ) %>%
  cols_align(align = "center") 

```


Ejemplo de lectura: Para los hogares (donde existe la estructura de hijos residentes y jef@ de hogar) en entornos urbanos, en aquellos casos que la jefatura fue del sexo masculino, un 91.9% (IC95% 91.4-92.4) mostró estructura biparental, mientras que un 8.1% fue uniparental; en el caso de los hogares urbanos donde la jefatura fue del sexo femenino, se estimó que en 19% de los casos la estructura fue biparental mientras que en un 81% fue uniparental....





```{r}
#| label: datos base graficos jefatura
#| warning: false
#| message: false
#| include: false

# =====================================================
# 1. BLOQUE GENERAL
# =====================================================

plot_jef_general <- bloque_jefatura %>%
  mutate(
    prop = prop * 100,
    ci_l = ci_l * 100,
    ci_u = ci_u * 100,

    sexo = factor(grupo,
                  levels = c("Hombre","Mujer")),

    transversal = "General",
    nivel = "General",

    etiqueta = sprintf(
      "%.1f%% (%.1f, %.1f)",
      prop, ci_l, ci_u
    )
  )


# =====================================================
# 2. BLOQUE ESTRATIFICADO BASE
# =====================================================

plot_jefatura <- jefatura_estratif %>%
  mutate(
    prop = prop * 100,
    ci_l = ci_l * 100,
    ci_u = ci_u * 100,

    sexo = factor(
      sexo_cat,
      levels = c("Hombre","Mujer")
    ),

    etiqueta = sprintf(
      "%.1f%% (%.1f, %.1f)",
      prop, ci_l, ci_u
    )
  )


# =====================================================
# 3. GRAFICO 1 → GENERAL + ZONA
# =====================================================

plot_jef_zona <- plot_jefatura %>%
  filter(transversal == "zona_cat")

plot_jef_g1 <- bind_rows(
  plot_jef_general,
  plot_jef_zona
) %>%
  mutate(
    facet = factor(case_when(
      transversal == "General" ~ "General",
      TRUE ~  nivel
    ),
    levels = c("General", "Urbano", "Rural"))
  )


# =====================================================
# 4. GRAFICO 2 
# =====================================================

plot_jef_g2 <- plot_jefatura %>%
  filter(
    transversal %in% c(
      "etnia_cat",
      "afrod_cat",
      "discapacidad_gral"
    )
  ) %>%
  mutate(
    transversal = factor(
      recode(
      transversal,
      etnia_cat = "Autopercepción indígena",
      afrod_cat = "Afrodescendencia",
      discapacidad_gral = "Discapacidad"),
      levels = (c("Afrodescendencia",
    "Autopercepción indígena",
    "Discapacidad"))
    ),
    categoria = factor(
      categoria,
      levels = c("Biparental","Uniparental")
    )
  )


# =====================================================
# 5. GRAFICO 3 → POBREZA
# =====================================================

plot_jef_g3 <- plot_jefatura %>%
  filter(transversal == "pobreza_cat") %>%
  mutate(
    nivel = factor(
      nivel,
      levels = c("No pobre por ingresos","Pobreza por ingresos", "Pobreza extrema")
    ),
    facet = nivel
  )
```


g5: hogares con hijos residentes y tipo de parentalidad (uni/biparental) por sexo de jefe del hogar, de forma general (solo por sexo del jefe) y por zona urbano/rural conservando segementación por sexo; eje X tipo de parentalidad/ convivencia delos padres


```{r}
#| label: grafico 1 jefatura
#| warning: false
#| message: false
#| echo: false

g5 <- ggplot(
  plot_jef_g1,
  aes(x = categoria, y = prop, fill = sexo)
) +

  geom_col(
    position = position_dodge(1.0),
    width = 0.7
  ) +

  geom_errorbar(
    aes(ymin = ci_l, ymax = ci_u),
    position = position_dodge(1.0),
    width = 0.3,
    linewidth = 0.7,
    color = "#a18d06f4"
  ) +

  geom_text(
    aes(
      label = gsub(" \\(", "\n(", etiqueta),
      y = ci_u + 3
    ),
    position = position_dodge(1.0),
    size = 2.3,
    lineheight = 0.9
  ) +

  facet_wrap(~facet, scales = "free_x") +

  scale_fill_manual(values = pal_sexo) +

  labs(
    y = "Proporción (%)",
    x = NULL,
    fill = NULL
  ) +

  theme_light() +
  theme(
    legend.position = "top",
    strip.text = element_text(face = "bold", color = "black")
  )

g5

ggsave("graf1_jefatura.png", plot = g5, path = "../output", width = 7, height = 5, units = "in", dpi = 600)

```



g6: hogares con hijos residentes y tipo de parentalidad (uni/biparental) en los grupos de afrodescendencia, etnia, discapciadad, conservando segementación por sexo del jefe; eje X tipo de parentalidad/ convivencia de los padres

```{r}
#| label: grafico 2 jefatura
#| warning: false
#| message: false
#| echo: false

g6 <- ggplot(
  plot_jef_g2,
  aes(x = categoria, y = prop, fill = sexo)
) +

  geom_col(
    position = position_dodge(1.0),
    width = 0.7
  ) +

  geom_errorbar(
    aes(ymin = ci_l, ymax = ci_u),
    position = position_dodge(1.0),
    width = 0.3,
    linewidth = 0.7,
    color = "#a18d06f4"
  ) +

  geom_text(
    aes(
      label = gsub(" \\(", "\n(", etiqueta),
      y = ci_u + 3
    ),
    position = position_dodge(1.0),
    size = 1.5,
    lineheight = 0.9,
    vjust = 0.2
  ) +

  facet_grid(nivel ~ transversal) +

  scale_fill_manual(values = pal_sexo) +

  scale_y_continuous(expand = expansion(mult = c(0, .12)))+

  labs(
    y = "Proporción (%)",
    x = NULL,
    fill = NULL
  ) +

  theme_light() +
  theme(
    legend.position = "top",
    strip.text = element_text(face = "bold", color = "black")
  )

g6

ggsave("graf2_jefatura.png", plot = g6, path = "../output", width = 7, height = 5, units = "in", dpi = 600)

```


g7: hogares con hijos residentes y tipo de parentalidad (uni/biparental) en los grupos de pobreza, conservando segmentación por sexo del jefe; eje X tipo de parentalidad/ convivencia de los padres


```{r}
#| label: grafico 3 jefatura
#| warning: false
#| message: false
#| echo: false
g7 <- ggplot(
  plot_jef_g3,
  aes(x = categoria, y = prop, fill = sexo)
) +

  geom_col(
    position = position_dodge(1.0),
    width = 0.7
  ) +

  geom_errorbar(
    aes(ymin = ci_l, ymax = ci_u),
    position = position_dodge(1.0),
    width = 0.3,
    linewidth = 0.7,
    color = "#a18d06f4"
  ) +

  geom_text(
    aes(
      label = gsub(" \\(", "\n(", etiqueta),
      y = ci_u + 3
    ),
    position = position_dodge(1.0),
    size = 2.3,
    lineheight = 0.9,
    vjust = 0.2
  ) +

  facet_wrap(~facet) +

  scale_fill_manual(values = pal_sexo) +

  labs(
    y = "Proporción (%)",
    x = NULL,
    fill = NULL
  ) +

  theme_light() +
  theme(
    legend.position = "top",
    strip.text = element_text(face = "bold", color = "black")
  )

g7

ggsave("graf3_jefatura.png", plot = g7, path = "../output", width = 7, height = 5, units = "in", dpi = 600)

```



```{r}
#| label: limpieza entorno 2
#| warning: false
#| message: false
#| include: false

rm(bloque_dep_eco, dep_afro, dep_discap, dep_etnia, dep_zona, dep_zona_plot, dep_general_plot,
bloque_jefatura, bloque_jefatura_afro, bloque_jefatura_discap, bloque_jefatura_etnia, bloque_jefatura_zona, bloque_jefatura_pobreza, dep_eco_tabla_tran, jefatura_estratif, jefatura_estratif_gt, jefatura_plot, 
plot_jef_g1, plot_jef_g2, plot_jef_g3, plot_jef_general, plot_jef_zona, plot_jefatura)
```



## Acceso financiero por hogar


Recordar que el acceso financiero se construyo para el hogar (información disponible a nivel de hogar, no de persona) por lo que para determinar el acceso por sexo se considera sólo a los jef@s de hogar (sexo del jefe); asumiendo que al ser el lider del hogar tiene/no tiene, acceso al servicio financiero.  
Este análisis incluye a todos los jef@s de hogar (no solo los que tienen hijos residentes, todos)


```{r}
#| label: proporciones financiera jefaturas
#| warning: false
#| message: false
#| include: false

# Restringimos el diseño a todos lo jefes (no solo los que tienen hijos residentes)
subset_jefes_todos <- subset(design_enigh_hog, (parentesco_cat == "Jefe"))



bloque_finan_jefes <- bloque_general_binaria(
  design = subset_jefes_todos,
  var_bin = "acceso_financiero_hogar",
  var_grupo = "sexo_jefe_cat",
  etiqueta = "Acceso financiero"
)


bloque_finan_jefes
```




```{r}
#| label: cuadro gt finanzas jefes general
#| warning: false
#| message: false
#| echo: false
finanzas_plot <- bloque_finan_jefes %>%
  mutate(porc = prop * 100)

finanzas_gt <- finanzas_plot %>%
  mutate(
    prop_ic = sprintf(
      "%.1f%% (%.1f, %.1f)",
      prop*100,
      ci_l*100,
      ci_u*100
    ),
    cv = round(cv, 2)   # ← AQUÍ
  ) %>%
  select(variable, categoria, grupo, n_pond, prop_ic) %>%
  pivot_wider(
    names_from = grupo,
    values_from = c(n_pond, prop_ic)
  )

finanzas_gt <- finanzas_gt %>% 
    select(variable, categoria, n_pond_Hombre, prop_ic_Hombre,
    n_pond_Mujer, prop_ic_Mujer) %>%
  gt() %>%
  tab_header(
    title = "Acceso financiero en los hogares por sexo del jef@",
    subtitle = "Estimaciones ponderadas, ENIGH 2024 México"
  ) %>%
  tab_spanner(
    label = "Hogares con jefatura de Hombres",
    columns = c(n_pond_Hombre, prop_ic_Hombre)
  ) %>%
  tab_spanner(
    label = "Hogares con jefatura de Mujeres",
    columns = c(n_pond_Mujer, prop_ic_Mujer)
  ) %>%
  cols_label(
    variable = "",
    categoria = "Categoría",
    n_pond_Hombre = "N",
    prop_ic_Hombre = "% (IC95%)",
    n_pond_Mujer = "N",
    prop_ic_Mujer = "% (IC95%)"
  ) %>% 
  fmt_markdown(everything()) %>%
  opt_table_outline() %>%
  opt_all_caps(FALSE)

finanzas_gt

```

Ejemplo de lectura: Se estimo que en los hogares con jefatura de sexo masculino, un 69.5% de dicho hogares no cuenta con acceso a servicios financieros mientras que un 30.5% si tiene acceso, en el caso de hogares con jefatura femenina...




### Transversales en acceso financiero


```{r}
#| label: estratificacion de acceso financiero
#| warning: false
#| message: false
#| include: false
bloque_finan_zona <- estratificar_binaria_cv(
  subset_jefes_todos,
  "acceso_financiero_hogar",
  "zona_cat",
  "Acceso financiero"
)
bloque_finan_etnia <- estratificar_binaria_cv(
  subset_jefes_todos,
  "acceso_financiero_hogar",
  "etnia_cat",
  "Acceso financiero"
)

bloque_finan_afro <- estratificar_binaria_cv(
  subset_jefes_todos,
  "acceso_financiero_hogar",
  "afrod_cat",
  "Acceso financiero"
)

bloque_finan_discap <- estratificar_binaria_cv(
  subset_jefes_todos,
  "acceso_financiero_hogar",
  "discapacidad_gral",
  "Acceso financiero"
)

bloque_finan_pobreza <- estratificar_binaria_cv(
  subset_jefes_todos,
  "acceso_financiero_hogar",
  "pobreza_cat",
  "Acceso financiero"
)

finan_estratif <- bind_rows(
    homogenizar_binaria(bloque_finan_zona, "zona_cat"),
    homogenizar_binaria(bloque_finan_etnia, "etnia_cat"),
    homogenizar_binaria(bloque_finan_afro, "afrod_cat"), 
    homogenizar_binaria(bloque_finan_discap, "discapacidad_gral"), 
    homogenizar_binaria(bloque_finan_pobreza, "pobreza_cat")
)



```



Las desagregaciones para algunas de las combinaciones al segmentar por pobreza tienen una capacidad de generalización limitada y deben ser consideradas como tendencias, no como valores concluyentes.



```{r}
#| label: cuadro gt acceso financiero por transversales
#| warning: false
#| message: false
#| echo: false

finan_estratif_gt <- finan_estratif %>%
  mutate(
    prop_pct = prop * 100,
    ci_l_pct = ci_l * 100,
    ci_u_pct = ci_u * 100,
    prop_ic = sprintf(
      "%.1f%% (%.1f, %.1f)",
      prop_pct,
      ci_l_pct,
      ci_u_pct
    ),
    n_pond = round(n_pond),
    cv = round(cv, 2)
  )

finan_estratif_gt <- finan_estratif_gt %>%
  select(
  transversal,
  nivel,
  categoria,
  sexo_cat,
  n_pond,
  prop_ic
 ) %>%
  pivot_wider(
    names_from = sexo_cat,
    values_from = c(n_pond, prop_ic),
    names_glue = "{.value}_{sexo_cat}"
  )

finan_estratif_gt <- finan_estratif_gt %>%
  mutate(
    transversal = dplyr::recode(
      transversal,
      "zona_cat" = "Zona",
      "etnia_cat" = "Autopercepción indígena",
      "afrod_cat" = "Afrodescendencia",
      "discapacidad_gral" = "Discapacidad",
      "pobreza_cat" = "Pobreza"
    )
  )

finan_estratif_gt %>%
  gt(groupname_col = "transversal") %>%
  cols_label(
    nivel = "Transversal",
    categoria = "Acceso financiero",
    n_pond_Hombre = "N",
    prop_ic_Hombre = "% (IC95%)",
    n_pond_Mujer = "N ",
    prop_ic_Mujer = "% (IC95%)"
  ) %>%  
  tab_spanner(
    label = "Hogares con jefatura de Hombres",
    columns = ends_with("_Hombre")
  ) %>%
  
  tab_spanner(
    label = "Hogares con jefatura de Mujeres",
    columns = ends_with("_Mujer")
  ) %>%
  cols_align(align = "center") 

```




```{r}
#| label: datos base graficos finanzas
#| warning: false
#| message: false
#| include: false

# =====================================================
# 1. BLOQUE GENERAL
# =====================================================

plot_finan_general <- bloque_finan_jefes %>%
  mutate(
    prop = prop * 100,
    ci_l = ci_l * 100,
    ci_u = ci_u * 100,

    sexo = factor(grupo,
                  levels = c("Hombre","Mujer")),

    transversal = "General",
    nivel = "General",

    etiqueta = sprintf(
      "%.1f%% (%.1f, %.1f)",
      prop, ci_l, ci_u
    )
  )


# =====================================================
# 2. BLOQUE ESTRATIFICADO BASE
# =====================================================

plot_finan <- finan_estratif %>%
  mutate(
    prop = prop * 100,
    ci_l = ci_l * 100,
    ci_u = ci_u * 100,

    sexo = factor(
      sexo_cat,
      levels = c("Hombre","Mujer")
    ),

    etiqueta = sprintf(
      "%.1f%% (%.1f, %.1f)",
      prop, ci_l, ci_u
    )
  )


# =====================================================
# 3. GRAFICO 1 → GENERAL + ZONA
# =====================================================

plot_finan_zona <- plot_finan %>%
  filter(transversal == "zona_cat")

plot_finan_g1 <- bind_rows(
  plot_finan_general,
  plot_finan_zona
) %>%
  mutate(
    facet = factor(case_when(
      transversal == "General" ~ "General",
      TRUE ~  nivel
    ),
    levels = c("General", "Urbano", "Rural"))
  )


# =====================================================
# 4. GRAFICO 2 → SOLO "SI" (grupos sociales)
# =====================================================

plot_finan_g2 <- plot_finan %>%
  filter(
    transversal %in% c(
      "etnia_cat",
      "afrod_cat",
      "discapacidad_gral"
    )
  ) %>%
  mutate(
    transversal = recode(
      transversal,
      etnia_cat = "Autopercepción indígena",
      afrod_cat = "Afrodescendencia",
      discapacidad_gral = "Discapacidad"
    ),

    categoria = factor(
      categoria,
      levels = c("Si","No")
    )
  )


# =====================================================
# 5. GRAFICO 3 → POBREZA
# =====================================================

plot_finan_g3 <- plot_finan %>%
  filter(transversal == "pobreza_cat") %>%
  mutate(
    nivel = factor(
      nivel,
      levels = c("No pobre por ingresos","Pobreza por ingresos", "Pobreza extrema")
    ),
    facet = nivel
  )
```


g8: acceso financiero a nivel de hogar desagregado por sexo del jef@ del hogar; acceso general (solo por sexo del jef@) y por zona urbana/rural; eje X acceso financiero


```{r}
#| label: grafico 1 finanzas
#| warning: false
#| message: false
#| echo: false

g8 <- ggplot(
  plot_finan_g1,
  aes(x = categoria, y = prop, fill = sexo)
) +

  geom_col(
    position = position_dodge(1.0),
    width = 0.7
  ) +

  geom_errorbar(
    aes(ymin = ci_l, ymax = ci_u),
    position = position_dodge(1.0),
    width = 0.3,
    linewidth = 0.7,
    color = "#a18d06f4"
  ) +

  geom_text(
    aes(
      label = gsub(" \\(", "\n(", etiqueta),
      y = ci_u + 3
    ),
    position = position_dodge(1.0),
    size = 2.3,
    lineheight = 0.9
  ) +

  facet_wrap(~facet, scales = "free_x") +

  scale_fill_manual(values = pal_sexo) +

  labs(
    y = "Proporción (%)",
    x = NULL,
    fill = NULL
  ) +

  theme_light() +
  theme(
    legend.position = "top",
    strip.text = element_text(face = "bold", color = "black")
  )

g8

ggsave("graf1_finanzas.png", plot = g8, path = "../output", width = 7, height = 5, units = "in", dpi = 600)

```


g9: acceso financiero a nivel de hogar desagregado por sexo del jef@ del hogar; acceso en los grupos "Si" de afrodescendencia, etnia y discapacidad, en todos los casos se conserva la segmentación por sexo; eje X acceso financiero


```{r}
#| label: grafico 2 finanzas
#| warning: false
#| message: false
#| echo: false

g9 <- ggplot(
  plot_finan_g2,
  aes(x = categoria, y = prop, fill = sexo)
) +

  geom_col(
    position = position_dodge(1.0),
    width = 0.7
  ) +

  geom_errorbar(
    aes(ymin = ci_l, ymax = ci_u),
    position = position_dodge(1.0),
    width = 0.3,
    linewidth = 0.7,
    color = "#a18d06f4"
  ) +

  geom_text(
    aes(
      label = gsub(" \\(", "\n(", etiqueta),
      y = ci_u + 3
    ),
    position = position_dodge(1.0),
    size = 1.5,
    lineheight = 0.9,
    vjust = 0.25
  ) +

  facet_grid(nivel ~ transversal) +

  scale_fill_manual(values = pal_sexo) +

  scale_y_continuous(expand = expansion(mult = c(0, .12)))+

  labs(
    y = "Proporción (%)",
    x = NULL,
    fill = NULL
  ) +

  theme_light() +
  theme(
    legend.position = "top",
    strip.text = element_text(face = "bold", color = "black")
  )

g9

ggsave("graf2_finanzas.png", plot = g9, path = "../output", width = 7, height = 5, units = "in", dpi = 600)

```


g10: acceso financiero a nivel de hogar desagregado por sexo del jef@ del hogar; acceso en los grupos de pobreza, en todos los casos se conserva la segmentación por sexo; eje X acceso financiero


```{r}
#| label: grafico 3 finanzas
#| warning: false
#| message: false
#| echo: false
g10 <- ggplot(
  plot_finan_g3,
  aes(x = categoria, y = prop, fill = sexo)
) +

  geom_col(
    position = position_dodge(1.0),
    width = 0.7
  ) +

  geom_errorbar(
    aes(ymin = ci_l, ymax = ci_u),
    position = position_dodge(1.0),
    width = 0.3,
    linewidth = 0.7,
    color = "#a18d06f4"
  ) +

  geom_text(
    aes(
      label = gsub(" \\(", "\n(", etiqueta),
      y = ci_u + 3
    ),
    position = position_dodge(1.0),
    size = 2.3,
    lineheight = 0.9
  ) +

  facet_wrap(~facet) +

  scale_fill_manual(values = pal_sexo) +

  labs(
    y = "Proporción (%)",
    x = NULL,
    fill = NULL
  ) +

  theme_light() +
  theme(
    legend.position = "top",
    strip.text = element_text(face = "bold", color = "black")
  )

g10

ggsave("graf3_finanzas.png", plot = g10, path = "../output", width = 7, height = 5, units = "in", dpi = 600)

```



## Acceso propiedad vivienda

Para este análisis, se restringen los datos para aquellos que tras la limpieza de datos, se logró una identificación única de titularidad de la propiedad; esto implica que los datos de este análisis pertenecen únicamente a aquellas viviendas que tienen estatus de "propia" y que el dueño vive en la misma propiedad; por lo que los casos donde la vivienda sea "propia" pero el dueño no vive en la propiedad (ejemplo rentas, prestamos, etc) no estan considerados en este análisis, ni tampoco los casos en que las propiedades no tengan titularidad o tengan otro estatus.   

Es importante mencionar que la titularidad solo permite identificar al dueñ@ pero ni la estructura de la encuesta ni la construccion de las variables permite determinar de forma precisa aquellas personas que NO son dueñas/no tienen acceso de forma confiable, es decir, personas que viven en un hogar propio pero no son los dueños (ej. niños, adolescentes, familiares, etc) no implican un NO acceso a la propiedad, ya que pueden o NO, tener acceso a otro tipo de propiedades que no son precisamente la vivienda encuestada, por lo que el análisis solo se restringió a la categoría "Si" (viviendas propias, que el dueño vive en la vivienda, que se consideran con "si" acceso a la propiedad; las demás personas no se pueden determinar de forma precisa como NO acceso)

```{r}
#| label: proporciones propiedad por sexo
#| warning: false
#| message: false
#| include: false



design_enigh_viv <- svydesign(
  ids = ~upm,
  strata = ~est_dis,
  weights = ~factor_viv,
  data = fem_pob,
  nest = TRUE
)
options(survey.lonely.psu = "adjust") 


# Verificamos el diseño
summary(design_enigh_viv)

# Revisión del ponderador pob
summary(design_enigh_viv$variables$factor_viv)
# Todo bien, no hay NA´s en el ponderador


# Restringimos el diseño solo a los registros que tienen informacion en la variable de acceso a la propiedad
# con valor sí (son los dueños)
subset_propiedad <- subset(design_enigh_viv, acceso_propiedad_final == "Si")


bloque_composicion <- function(design,
                               var_grupo,
                               etiqueta,
                               var_sexo = NULL){

  # ==========================
  # SIN estratificación (general)
  # ==========================
  if(is.null(var_sexo)){

    f <- reformulate(var_grupo)

    res <- svymean(f, design, na.rm = TRUE)
    tot <- svytotal(f, design, na.rm = TRUE)

    out <- as.data.frame(res)

    out$categoria <- gsub(var_grupo, "", rownames(out))
    out$variable <- etiqueta
    names(out)[1] <- "prop"

    out$ci_l <- out$prop - 1.96*out$SE
    out$ci_u <- out$prop + 1.96*out$SE
    out$n_pond <- coef(tot)
    out$cv <- cv(res)

    rownames(out) <- NULL
    return(out)
  }

  # ==========================
  # CON estratificación por sexo
  # ==========================

  sexos <- unique(design$variables[[var_sexo]])

  resultados <- lapply(sexos, function(sx){

    d_sub <- subset(design,
                    design$variables[[var_sexo]] == sx)

    f <- reformulate(var_grupo)

    res <- svymean(f, d_sub, na.rm = TRUE)
    tot <- svytotal(f, d_sub, na.rm = TRUE)

    out <- as.data.frame(res)

    out$categoria <- gsub(var_grupo, "", rownames(out))
    out$sexo_cat <- sx
    out$variable <- etiqueta

    names(out)[1] <- "prop"

    out$ci_l <- out$prop - 1.96*out$SE
    out$ci_u <- out$prop + 1.96*out$SE
    out$n_pond <- coef(tot)
    out$cv <- cv(res)

    rownames(out) <- NULL
    out
  })

  bind_rows(resultados)
}


bloque_propiedad <- bloque_composicion(
  design = subset_propiedad,
  var_grupo = "sexo_cat",
  etiqueta = "Viviendas con propiedad"
)

```





```{r}
#| label: cuadro gt propiedad
#| warning: false
#| message: false
#| echo: false

tabla_propiedad <- bloque_propiedad %>%
  mutate(
    prop_ic = sprintf(
      "%.1f%% (%.1f–%.1f)",
      prop*100,
      ci_l*100,
      ci_u*100
    ),
    cv_pct = cv*100
  ) %>%
  select(
    variable,
    categoria,
    n_pond,
    prop_ic
  )


propiedad_gt <- tabla_propiedad %>% 
    select(variable, categoria, n_pond, prop_ic) %>%
  gt() %>%
  tab_header(
    title = "Viviendas con propiedad por sexo del dueñ@",
    subtitle = "Estimaciones ponderadas, ENIGH 2024 México"
  ) %>%
  cols_label(
    variable = "",
    categoria = "Sexo",
    n_pond = "N",
    prop_ic = "% (IC95%)",
  ) %>% 
  fmt_markdown(everything()) %>%
  opt_table_outline() %>%
  opt_all_caps(FALSE)

propiedad_gt

```

Ejemplo de lectura: se estimó que alrededor de 10.5 millones de viviendas tuvieron el estatus de propia, el dueño vivía en el lugar y además fue del sexo masculino, lo que representa un 56.7% de los casos, mientras que alrededor de 8 millones de viviendas tuvieron titularidad y ocupación por dueña de sexo femenino....


### Transversales en acceso propiedad


```{r}
#| label: estratificacion de acceso propiedad
#| warning: false
#| message: false
#| include: false
bloque_prop_zona <- bloque_composicion(
  subset_propiedad,
  "zona_cat",
  "Zona",
  var_sexo = "sexo_cat"
)

bloque_prop_etnia <- bloque_composicion(
  subset_propiedad,
  "etnia_cat",
  "Autopercepción indígena",
  var_sexo = "sexo_cat"
)

bloque_prop_afro <- bloque_composicion(
  subset_propiedad,
  "afrod_cat",
  "Afrodescendencia",
  var_sexo = "sexo_cat"
)

bloque_prop_discap <- bloque_composicion(
  subset_propiedad,
  "discapacidad_gral",
  "Discapacidad",
  var_sexo = "sexo_cat"
)

bloque_prop_pobreza <- bloque_composicion(
  subset_propiedad,
  "pobreza_cat",
  "Condición de pobreza",
  var_sexo = "sexo_cat"
)

propiedad_estratif <- bind_rows(
  bloque_prop_zona,
  bloque_prop_etnia,
  bloque_prop_afro,
  bloque_prop_discap,
  bloque_prop_pobreza
)


```

  
  
Las estratificaciones en este bloque permiten una generalización confiable al universo de estudio en todos sus niveles de desagregación
  


```{r}
#| label: datos para cuadro gt transversales propiedad
#| warning: false
#| message: false
#| echo: false
tabla_prop_estratif <- propiedad_estratif %>%
  mutate(
    prop_ic = sprintf(
      "%.1f%% (%.1f–%.1f)",
      prop*100,
      ci_l*100,
      ci_u*100
    ),
    cv_pct = cv*100
  )

tabla_prop_wide <- tabla_prop_estratif %>%
  select(variable, categoria, sexo_cat, prop_ic, n_pond) %>%
  pivot_wider(
    names_from = sexo_cat,
    values_from = c(prop_ic, n_pond),
    names_glue = "{sexo_cat}_{.value}"
  )


propiedad_estratif_gt <- tabla_prop_wide %>%
  select(
    variable,
    categoria,
    Hombre_n_pond,
    Hombre_prop_ic,
    Mujer_n_pond,
    Mujer_prop_ic
  ) %>%
  gt() %>%
  tab_header(
    title = "Viviendas con propiedad por características sociodemográficas",
    subtitle = "Estimaciones ponderadas, ENIGH 2024"
  ) %>%
    tab_spanner(
    label = "Viviendas propias con dueño Hombre",
    columns = c(Hombre_n_pond, Hombre_prop_ic)
  ) %>%tab_spanner(
    label = "Viviendas propias con dueña Mujer",
    columns = c(Mujer_n_pond, Mujer_prop_ic)
  ) %>%
  cols_label(
    variable = "Transversal",
    categoria = "Categoría",
    Hombre_n_pond = "N",
    Hombre_prop_ic = "% (IC95%)",
    Mujer_n_pond = "N",
    Mujer_prop_ic = "% (IC95%)",
  ) %>%
  opt_table_outline() %>%
  opt_all_caps(FALSE)

propiedad_estratif_gt
```




```{r}
#| label: datos para graficos propiedad
#| warning: false
#| message: false
#| include: false

prop_general_plot <- bloque_propiedad %>%
  rename(sexo_cat = categoria) %>%
  mutate(
    categoria = "General",
    variable = "General"
  )

propiedad_master <- bind_rows(
  prop_general_plot,
  propiedad_estratif
)


plot_propiedad <- propiedad_master %>% 
  rename(sexo = sexo_cat) %>%
  mutate(
    sexo = factor(sexo, levels = c("Hombre","Mujer")),
    
    etiqueta = sprintf(
      "%.1f%% (%.1f, %.1f)",
      prop*100,
      ci_l*100,
      ci_u*100
    ),
    
    prop = prop*100,
    ci_l = ci_l*100,
    ci_u = ci_u*100
  )


plot_propiedad$categoria <- factor(
  plot_propiedad$categoria,
  levels = c(
    "General",
    "Urbano","Rural",
    "No","Si",
    "No pobre por ingresos",
    "Pobreza por ingresos",
    "Pobreza extrema"
  )
)

plot_propiedad$variable <- factor(
  plot_propiedad$variable,
  levels = c(
    "General",
    "Zona",
    "Afrodescendencia",
    "Autopercepción indígena",
    "Discapacidad",
    "Condición de pobreza"
  )
)

```



g11: proporcion de viviendas con estatus propio y que el dueñ@ vive en el lugar, de forma general (desagregado solo por sexo del dueñ@), y por zona donde se conserva la segmentación por sexo del dueñ@


```{r}
#| label: grafico 1 propiedad
#| warning: false
#| message: false
#| echo: false

plot_prop_g1 <- plot_propiedad %>% 
  filter(variable %in% c("General","Zona")) %>%
  mutate(
    facet = ifelse(variable == "General",
                   "General",
                   "Zona")
  )


plot_prop_g2 <- plot_propiedad %>% 
  filter(variable %in% c(
    "Autopercepción indígena",
    "Afrodescendencia",
    "Discapacidad"
  )) %>% 
    rename(transversal = variable,
      nivel = categoria)


plot_prop_g3 <- plot_propiedad %>% 
  filter(variable == "Condición de pobreza") %>%
  mutate(facet = "Pobreza")



g11 <- ggplot(
  plot_prop_g1,
  aes(x = categoria, y = prop, fill = sexo)
) +

  geom_col(
    position = position_dodge(1.0),
    width = 0.7
  ) +

  geom_errorbar(
    aes(ymin = ci_l, ymax = ci_u),
    position = position_dodge(1.0),
    width = 0.3,
    linewidth = 0.7,
    color = "#a18d06f4"
  ) +

  geom_text(
    aes(
      label = gsub(" \\(", "\n(", etiqueta),
      y = ci_u + 3
    ),
    position = position_dodge(1.0),
    size = 2.3,
    lineheight = 0.9
  ) +

  facet_wrap(~facet, scales = "free_x") +

  scale_fill_manual(values = pal_sexo) +

  labs(
    y = "Proporción (%)",
    x = NULL,
    fill = NULL
  ) +

  theme_light() +
  theme(
    legend.position = "top",
    strip.text = element_text(face = "bold", color = "black")
  )

g11

ggsave("graf1_propiedad.png", plot = g11, path = "../output", width = 7, height = 5, units = "in", dpi = 600)

```


g12: proporcion de viviendas con estatus propio y que el dueñ@ vive en el lugar, en los grupos "Si" de afrodescendencia, etnia y discapacidad, en todos los casos se conserva la segmentación por sexo del dueñ@

```{r}
#| label: grafico 2 propiedad
#| warning: false
#| message: false
#| echo: false

g12 <- ggplot(
  plot_prop_g2,
  aes(x = nivel, y = prop, fill = sexo)
) +

  geom_col(
    position = position_dodge(1.0),
    width = 0.7
  ) +

  geom_errorbar(
    aes(ymin = ci_l, ymax = ci_u),
    position = position_dodge(1.0),
    width = 0.3,
    linewidth = 0.7,
    color = "#a18d06f4"
  ) +

  geom_text(
    aes(
      label = gsub(" \\(", "\n(", etiqueta),
      y = ci_u + 3
    ),
    position = position_dodge(1.0),
    size = 2,
    lineheight = 0.9,
    vjust = 0.25
  ) +

  facet_grid( ~ transversal) +

  scale_fill_manual(values = pal_sexo) +

  labs(
    y = "Proporción (%)",
    x = NULL,
    fill = NULL
  ) +

  theme_light() +
  theme(
    legend.position = "top",
    strip.text = element_text(face = "bold", color = "black")
  )

g12

ggsave("graf2_propiedad.png", plot = g12, path = "../output", width = 7, height = 5, units = "in", dpi = 600)

```



g13: proporcion de viviendas con estatus propio y que el dueñ@ vive en el lugar, por grupo de pobreza, en todos los casos se conserva la segmentación por sexo del dueñ@


```{r}
#| label: grafico 3 propiedad
#| warning: false
#| message: false
#| echo: false
g13 <- ggplot(
  plot_prop_g3,
  aes(x = categoria, y = prop, fill = sexo)
) +

  geom_col(
    position = position_dodge(1.0),
    width = 0.7
  ) +

  geom_errorbar(
    aes(ymin = ci_l, ymax = ci_u),
    position = position_dodge(1.0),
    width = 0.3,
    linewidth = 0.7,
    color = "#a18d06f4"
  ) +

  geom_text(
    aes(
      label = gsub(" \\(", "\n(", etiqueta),
      y = ci_u + 3
    ),
    position = position_dodge(1.0),
    size = 2.3,
    lineheight = 0.9
  ) +

  facet_wrap(~facet) +

  scale_fill_manual(values = pal_sexo) +

  labs(
    y = "Proporción (%)",
    x = NULL,
    fill = NULL
  ) +

  theme_light() +
  theme(
    legend.position = "top",
    strip.text = element_text(face = "bold", color = "black")
  )

g13

ggsave("graf3_propiedad.png", plot = g13, path = "../output", width = 7, height = 5, units = "in", dpi = 600)

```




## Mercado laboral




```{r}
#| label: bloque general mercado laboral
#| warning: false
#| message: false
#| echo: false

bloque_merc_laboral <- bloque_multinomial_bin(
  design = design_enigh_pob,
  var_multi = "mercado_laboral",   
  etiqueta_var = "Mercado laboral",
  var_bin = "sexo_cat"    
)

bloque_merc_laboral_gt <- bloque_merc_laboral %>%
  select(Característica, n_Hombre, prop_ic_Hombre, n_Mujer, prop_ic_Mujer) %>% 
  gt() %>%
  tab_header(
    title = "Acceso a mercado laboral",
  ) %>%
  tab_spanner(
    label = "Hombres",
    columns = c(n_Hombre, prop_ic_Hombre)
  ) %>%
  tab_spanner(
    label = "Mujeres",
    columns = c(n_Mujer, prop_ic_Mujer)
  ) %>%
  cols_label(
    Característica = "",
    n_Hombre = "N",
    prop_ic_Hombre = "% (IC95%)",
    n_Mujer = "N",
    prop_ic_Mujer = "% (IC95%)"
  ) %>%
  fmt_markdown(everything()) %>%
  opt_table_outline() %>%
  opt_all_caps(FALSE)

bloque_merc_laboral_gt
```


Ejemplo de lectura: para los hombres que declararon actividades laborales, se estimó que un 52% de los casos, sus actividades fueron en el sector informal no profesional, un 25.1% en el sector formal no profesional, un 14.3% en el sector formal profesional y un 8.6% en el sector informal profesional mientras que en el caso de las mujeres...



```{r}
#| label: estratificación mercado laboral
#| warning: false
#| message: false
#| include: false
labor_zona <- bloque_multinomial_bin_estrat(
  design = design_enigh_pob,
  var_multi = "mercado_laboral",
  var_bin = "sexo_cat",
  var_transversal = "zona_cat",
  etiqueta_var = "Formalidad laboral"
)

labor_etnia <- bloque_multinomial_bin_estrat(
  design = design_enigh_pob,
  var_multi = "mercado_laboral",
  var_bin = "sexo_cat",
  var_transversal = "etnia_cat",
  etiqueta_var = "Formalidad laboral"
)

labor_afro <- bloque_multinomial_bin_estrat(
  design = design_enigh_pob,
  var_multi = "mercado_laboral",
  var_bin = "sexo_cat",
  var_transversal = "afrod_cat",
  etiqueta_var = "Formalidad laboral"
)

labor_discap <- bloque_multinomial_bin_estrat(
  design = design_enigh_pob,
  var_multi = "mercado_laboral",
  var_bin = "sexo_cat",
  var_transversal = "discapacidad_gral",
  etiqueta_var = "Formalidad laboral"
)

labor_pobreza <- bloque_multinomial_bin_estrat(
  design = design_enigh_pob,
  var_multi = "mercado_laboral",
  var_bin = "sexo_cat",
  var_transversal = "pobreza_cat",
  etiqueta_var = "Formalidad laboral"
)
# homogenizar datos mercado laboral estratificados

  mercado_lab_tran <- bind_rows(
  homogeniza_multinomial(labor_zona,    "Zona"),
  homogeniza_multinomial(labor_etnia,   "Autopercepción indígena"),
  homogeniza_multinomial(labor_afro,    "Afrodescendencia"),
  homogeniza_multinomial(labor_discap,  "Discapacidad"),
  homogeniza_multinomial(labor_pobreza, "Pobreza")
)

```


Las desagregaciones para algunas de las combinaciones al segmentar por pobreza tienen una capacidad de generalización limitada y deben ser consideradas como tendencias, no como valores concluyentes.



```{r}
#| label: cuadro gt mercado laboral por transversales
#| warning: false
#| message: false
#| echo: false
mercado_lab_tran_gt <- mercado_lab_tran %>%
  select(transversal, categoria, Característica, Hombre, Mujer) %>% 
  gt(groupname_col = "transversal") %>%
  tab_header(
    title = "Mercado laboral por variables transversales ",
  ) %>%
  cols_label(
    transversal = "Transversal",
    categoria = "",
    Característica = "Categoría",
    Hombre = "Hombres\nn (%)(IC95%)",
    Mujer = "Mujeres \nn (%)(IC95%)"
  )

mercado_lab_tran_gt
```


Ejemplo de lectura: Se estimó que en las zonas urbanas, en el caso de los hombres, un 43.6% realizó actividades de tipo informal no profesional, un 28.9% realizó actividades de tipo formal no profesional, un 17.5% lo hizo en el sector formal profesional y un 10% en el sector informal profesional...



```{r}
#| label: extraer datos bloque general mercado laboral
#| warning: false
#| message: false
#| include: false

# --- GENERAL ---
laboral_plot <- bloque_merc_laboral %>%
  mutate(
    categoria = sub("Mercado laboral : ", "", Característica)
  ) %>%

  bind_cols(extrae_ic(.$prop_ic_Hombre)) %>%
  rename(prop_H = prop, ci_l_H = ci_l, ci_u_H = ci_u) %>%

  bind_cols(extrae_ic(.$prop_ic_Mujer)) %>%
  rename(prop_M = prop, ci_l_M = ci_l, ci_u_M = ci_u) %>%

  pivot_longer(
    cols = c(prop_H, prop_M,
             ci_l_H, ci_l_M,
             ci_u_H, ci_u_M),
    names_to = c(".value","sexo"),
    names_pattern="(prop|ci_l|ci_u)_(H|M)"
  ) %>%
  mutate(
    sexo = recode(sexo,
                  H="Hombre",
                  M="Mujer"),
    facet = "General"
  )

# --- ZONA ---
labor_zona_plot <- labor_zona %>%
  mutate(
    categoria = sub("Formalidad laboral : ", "", Característica)
  ) %>%

  bind_cols(extrae_ic(.$prop_ic_Hombre)) %>%   
   rename(prop_H = prop, ci_l_H = ci_l, ci_u_H = ci_u) %>%

  bind_cols(extrae_ic(.$prop_ic_Mujer)) %>%    
  rename(prop_M = prop, ci_l_M = ci_l, ci_u_M = ci_u) %>%

  pivot_longer(
    cols = c(prop_H, prop_M,
             ci_l_H, ci_l_M,
             ci_u_H, ci_u_M),
    names_to = c(".value","sexo"),
    names_pattern="(prop|ci_l|ci_u)_(H|M)"
  ) %>%
  mutate(
    sexo = recode(sexo,
                  H="Hombre",
                  M="Mujer"),
    facet = categoria_transversal
  )

plot_labor_g1 <- bind_rows(
  laboral_plot,
  labor_zona_plot
)


plot_labor_g1 <- plot_labor_g1 %>%
  mutate(
    sexo = factor(sexo, levels=c("Hombre","Mujer")),

    facet = factor(
      facet,
      levels=c("General","Urbano","Rural")
    ),

    categoria = factor(
      categoria,
      levels=c(
        "Formal profesional",
        "Formal no profesional",
        "Informal profesional",
        "Informal no profesional"
      )
    ),

    etiqueta = sprintf(
      "%.1f%% (%.1f, %.1f)",
      prop, ci_l, ci_u
    )
  )

# Datos grafico dos mercado laboral

plot_labor_g2 <- mercado_lab_tran %>%
  filter(
    transversal %in% c(
      "Autopercepción indígena",
      "Afrodescendencia",
      "Discapacidad"
    )
  ) %>%
  mutate(
categoria_lab = sub(
  "Formalidad laboral : ",
  "",
  Característica)
  ) %>%

  bind_cols(extrae_ic_tabla(.$Hombre)) %>%
  rename(prop_H = prop, ci_l_H = ci_l, ci_u_H = ci_u) %>%

  bind_cols(extrae_ic_tabla(.$Mujer)) %>%
  rename(prop_M = prop, ci_l_M = ci_l, ci_u_M = ci_u)

plot_labor_g2 <- plot_labor_g2 %>%
  pivot_longer(
    cols = c(prop_H, prop_M,
             ci_l_H, ci_l_M,
             ci_u_H, ci_u_M),
    names_to = c(".value","sexo"),
    names_pattern="(prop|ci_l|ci_u)_(H|M)"
  ) %>%
  mutate(
    sexo = recode(sexo,
                  H="Hombre",
                  M="Mujer"),
    categoria_lab = factor(
      categoria_lab,
      levels=c("Formal profesional","Formal no profesional","Informal profesional", "Informal no profesional")
    ),

    sexo = factor(sexo,
                  levels=c("Hombre","Mujer")),

    etiqueta = sprintf(
      "%.1f%% (%.1f, %.1f)",
      prop, ci_l, ci_u
    )
  )

  plot_labor_g2$transversal <- factor(
  plot_labor_g2$transversal,
  levels = c(
    "Afrodescendencia",
    "Autopercepción indígena",
    "Discapacidad"
  )
)

# Datos gráfico 3 mercado laboral 

plot_labor_g3 <- mercado_lab_tran %>%
  filter(transversal == "Pobreza") %>%
  mutate(
    nivel = factor(
      categoria,
      levels = c("No pobre por ingresos","Pobreza por ingresos", "Pobreza extrema")
    ),
    facet = nivel
  )%>%
  mutate(
categoria_lab = sub(
  "Formalidad laboral : ",
  "",
  Característica)
  ) %>%

  bind_cols(extrae_ic_tabla(.$Hombre)) %>%
  rename(prop_H = prop, ci_l_H = ci_l, ci_u_H = ci_u) %>%

  bind_cols(extrae_ic_tabla(.$Mujer)) %>%
  rename(prop_M = prop, ci_l_M = ci_l, ci_u_M = ci_u)

plot_labor_g3 <- plot_labor_g3 %>%
  pivot_longer(
    cols = c(prop_H, prop_M,
             ci_l_H, ci_l_M,
             ci_u_H, ci_u_M),
    names_to = c(".value","sexo"),
    names_pattern="(prop|ci_l|ci_u)_(H|M)"
  ) %>%
  mutate(
    sexo = recode(sexo,
                  H="Hombre",
                  M="Mujer"),
    categoria_lab = factor(
      categoria_lab,
      levels=c("Formal profesional","Formal no profesional","Informal profesional", "Informal no profesional")
    ),

    sexo = factor(sexo,
                  levels=c("Hombre","Mujer")),

    etiqueta = sprintf(
      "%.1f%% (%.1f, %.1f)",
      prop, ci_l, ci_u
    )
  )


```




g14: mercado laboral general (solo por sexo) y en zonas urbano/rural; en todos los casos se mantiene la desagregación por sexo; eje X mercado laboral


```{r}
#| label: grafico 1 acceso laboral
#| warning: false
#| message: false
#| echo: false

g14 <- ggplot(
  plot_labor_g1,
  aes(x = categoria, y = prop, fill = sexo)
) +

  geom_col(
    position = position_dodge(width = 1.0),
    width = 0.7
  ) +

  geom_errorbar(
    aes(ymin = ci_l, ymax = ci_u),
    position = position_dodge(width = 1.0),
    width = 0.3,
    linewidth = 0.7,
    color = "#a18d06f4"
  ) +

  geom_text(
    aes(label = gsub(" \\(", "\n(", etiqueta),
     y = ci_u + 3),
    position = position_dodge(width = 1.1),
    vjust = 0.25,
    size = 1.4,
     lineheight = 0.9
  ) +

  facet_wrap(~facet, nrow = 1) +
  
  scale_x_discrete(
  labels = c(
    "Formal profesional" = "Formal\nprofesional",
    "Formal no profesional" = "Formal no\nprofesional",
    "Informal profesional" = "Informal\nprofesional",
    "Informal no profesional" = "Informal no\nprofesional"
  ))+

  scale_fill_manual(values = pal_sexo) +

  labs(
    x=NULL,
    y="Proporción (%)",
    fill=NULL
  ) +

  theme_light() +
  theme(
    legend.position="top",
    axis.text.x = element_text(
      angle = 0,
      hjust = 0.5,
      size = 5
    ),
    strip.text = element_text(
      face = "bold",
      color = "black")
  ) +

  coord_cartesian(ylim=c(0,90))

g14
ggsave("graf1_laboral.png", plot = g14, path = "../output", width = 7, height = 5, units = "in", dpi = 600)

```



g15: mercado laboral en los grupos "si" (si es afrodescendiente, si etnia, si discapacidad); en todos los casos se mantiene la desagregación por sexo; eje X mercado laboral


```{r}
#| label: graf 2 mercado laboral
#| warning: false
#| message: false
#| echo: false
g15 <- ggplot(
  plot_labor_g2,
  aes(x = categoria_lab, y = prop, fill = sexo)
) +

  geom_col(
    position = position_dodge(1.0),
    width = 0.7
  ) +

  geom_errorbar(
    aes(ymin = ci_l, ymax = ci_u),
    position = position_dodge(1.0),
    width = 0.3,
    linewidth = 0.7,
    color = "#a18d06f4"
  ) +

  geom_text(
    aes(
      label = gsub(" \\(", "\n(", etiqueta),
      y = ci_u + 3
    ),
    position = position_dodge(1.1),
    size = 1.3,
    lineheight = 0.9,
    vjust = 0.25
  ) +

  facet_grid(categoria ~ transversal) +
  
  scale_x_discrete(
  labels = c(
    "Formal profesional" = "Formal\nprofesional",
    "Formal no profesional" = "Formal no\nprofesional",
    "Informal profesional" = "Informal\nprofesional",
    "Informal no profesional" = "Informal no\nprofesional"
  ))+

  scale_y_continuous(expand = expansion(mult = c(0, .12)))+

  scale_fill_manual(values = pal_sexo) +

  labs(
    y = "Proporción (%)",
    x = NULL,
    fill = NULL
  ) +

  theme_light() +
  theme(
    legend.position = "top",
    axis.text.x = element_text(
      angle = 0,
      hjust = 0.5,
      size = 5
    ),
    strip.text = element_text(
      face = "bold",
      color = "black"
    )
  )

g15

ggsave(
  "graf2_laboral.png", plot = g15, path = "../output", width = 7, height = 5, units = "in", dpi = 600
)

```


g16: mercado laboral general por categoría de pobreza; en todos los casos se mantiene la desagregación por sexo; eje X mercado laboral


```{r}
#| label: grafico 3 mercado laboral
#| warning: false
#| message: false
#| echo: false
g16 <- ggplot(
  plot_labor_g3,
  aes(x = categoria_lab, y = prop, fill = sexo)
) +

  geom_col(
    position = position_dodge(1.0),
    width = 0.7
  ) +

  geom_errorbar(
    aes(ymin = ci_l, ymax = ci_u),
    position = position_dodge(1.0),
    width = 0.3,
    linewidth = 0.7,
    color = "#a18d06f4"
  ) +

  geom_text(
    aes(
      label = gsub(" \\(", "\n(", etiqueta),
      y = ci_u + 3
    ),
    position = position_dodge(1.13),
    size = 1.4,
    lineheight = 1.0,
     vjust = 0.25
  ) +

  facet_wrap(~facet) +

  scale_fill_manual(values = pal_sexo) +

  scale_x_discrete(
  labels = c(
    "Formal profesional" = "Formal\nprofesional",
    "Formal no profesional" = "Formal no\nprofesional",
    "Informal profesional" = "Informal\nprofesional",
    "Informal no profesional" = "Informal no\nprofesional"
  ))+

  labs(
    y = "Proporción (%)",
    x = NULL,
    fill = NULL
  ) +

  theme_light() +
  theme(
    legend.position = "top",
    axis.text.x = element_text(
      angle = 0,
      hjust = 0.5,
      size = 5
    ),
    strip.text = element_text(face = "bold", color = "black")
  )

g16

ggsave("graf3_laboral.png", plot = g16, path = "../output", width = 7, height = 5, units = "in", dpi = 600)

```
